ACORDAO-COMPLETO-2516153

ACÓRDÃO 928/2022 ATA 15/2022 - PLENÁRIO

VISTOS, relatados e discutidos estes autos de Relatório de Auditoria que teve o objetivo de examinar a conformidade e a economicidade da realização da obra de Contenção da Orla de Santarém/PA, custeada com recursos federais no valor de R$ 72.103.595,26, repassados por meio da Portaria 561/2018 do então Ministério da Integração Nacional (MI) , incorporado ao Ministério do Desenvolvimento Regional (MDR) . 
ACORDAM os Ministros do Tribunal de Contas da União, reunidos em Sessão Plenária, ante as razões expostas pelo, em:
9.1. aplicar, individualmente, aos Srs. Daniel Guimarães Simões e Claudionor dos Santos Rocha a multa prevista no art. 58, inciso II, da Lei 8.443/1993 c/c o art. 268, inciso II, do Regimento Interno/TCU, no valor de R$ 10.000,00 (dez mil reais) , em razão da restrição à competitividade da licitação, fixando o prazo de 15 (quinze) dias, a contar das notificações, para que comprovem, perante este Tribunal (art. 214, III, alínea 'a', do Regimento Interno/TCU) , o recolhimento da dívida ao Tesouro Nacional, atualizada monetariamente desde a data deste Acórdão até a do efetivo recolhimento, se for paga após o vencimento, na forma da legislação em vigor;
9.2. autorizar, caso requerido, nos termos do art. 26 da Lei 8.443/1992, o parcelamento da dívida em até 36 (trinta e seis) parcelas mensais e sucessivas, sobre as quais incidirão os correspondentes acréscimos legais (multa: atualização monetária) , esclarecendo aos responsáveis que a falta de pagamento de qualquer parcela importará no vencimento antecipado do saldo devedor, sem prejuízo das demais medidas legais;
9.3. autorizar, desde logo, nos termos do art. 28, inciso II, da Lei 8.443/1992, a cobrança judicial das dívidas, caso não atendidas as notificações;
9.4. com fundamento no art. 47 da Lei 8.443/1992, autorizar a formação de processo apartado de Tomada de Contas Especial, com vistas à citação solidária dos Srs. Daniel Guimarães Simões e Eduardo Souza de Araújo, bem como da Construtora Mello de Azevedo S.A., para que, no prazo de 15 (quinze) dias, apresentem alegações defesa quanto ao sobrepreço contratual decorrente de anteprojeto deficiente, e/ou comprovem o recolhimento do débito apurado (R$ 4.079.708,76) , atualizado desde 15/5/2017 até o efetivo recolhimento, na forma da legislação em vigor.

Relatório de auditoria que teve o objetivo de examinar a conformidade e economicidade da realização da obra de Contenção da Orla de Santarém/PA.

Ministério da Integração Nacional (extinto) e Município de Santarém/PA.

3. Interessado: Tribunal de Contas da União.

13.1. Ministros presentes: Bruno Dantas (na Presidência), Walton Alencar Rodrigues, Benjamin Zymler, Vital do Rêgo e Antonio Anastasia.
13.2. Ministros-Substitutos convocados: Augusto Sherman Cavalcanti, Marcos Bemquerer Costa (Relator) e Weder de Oliveira.

MARCOS BEMQUERER

Adoto como relatório a instrução elaborada no âmbito da Secretaria de Fiscalização de Infraestrutura Urbana - SeinfraUrbana (peça 206) , que contou com a anuência do escalão dirigente daquela unidade especializada (peças 277 e 288) :
"INTRODUÇÃO
Trata-se de auditoria realizada na Prefeitura Municipal de Santarém/PA, no período compreendido entre 4/6/2018 e 20/7/2018. A auditoria teve por objetivo examinar a conformidade e economicidade dos atos relacionados à realização das obras de Contenção da Orla de Santarém/PA.
A obra foi lastreada com recursos federais repassados pelo então Ministério da Integração Nacional (MI) , agora incorporado ao Ministério do Desenvolvimento Regional (MDR) , por meio do processo MI 59020.000101/2017-41 (SIAFI 690.998) no total de R$ 75.431.982,60, conforme Portaria 561/2018MI. Para fins de instrução, as referências contidas neste trabalho continuarão a referir o MI, haja vista que os fatos analisados datam de antes da formação do novo ministério.
As constatações dos trabalhos de auditoria foram:
0. anteprojeto deficiente; e
0. restrição à competitividade da licitação.
Quanto à deficiência do anteprojeto, foram detectadas estimativas de quantitativos não aderentes à realidade da obra, implicando sobrepreço de R$ 14.325.691,82 sobre o orçamento referencial da licitação, ou R$ 10.997.304,23 sobre o Contrato 030/2017-SEMINFRA, que fora firmado no valor total de R$ 72.103.595,26 (data-base: maio de 2017) .
A restrição à competitividade decorreu de critérios inadequados de habilitação e julgamento das propostas.
A proposta de encaminhamento para as constatações, acolhida pelo relator - MinistroSubstituto Marcos Bemquerer Costa - por meio de seu despacho à peça 107, contemplou as oitivas da Prefeitura Municipal de Santarém/PA e da Construtora Mello de Azevedo S.A., assim como as audiências dos responsáveis, Srs. Eduardo Souza de Araújo (pelo primeiro achado) , Claudionor dos Santos Rocha (pelo segundo achado) e Daniel Guimarães Simões (por ambos os achados) .
Nesta instrução, serão analisadas a oitiva da Prefeitura Municipal de Santarém/PA e da Construtora contratada e as razões de justificativas apresentadas pelos responsáveis chamados em audiência.
HISTÓRICO
Em resposta às oitivas e audiências promovidas por esta unidade técnica, realizadas em atendimento ao citado despacho do relator do processo, os arguidos compareceram aos autos com suas manifestações, a saber:
0. Prefeitura Municipal de Santarém/PA: peças 148149;
0. Construtora Mello de Azevedo S/A: peças 166185;
0. Daniel Guimarães Simões: peças 154157;
0. Claudionor dos Santos Rocha: peças 142147;
Observa-se que, regularmente notificado (peças 111 e 130) , o Sr. Eduardo Souza de Araújo não compareceu aos autos, motivo pelo qual, nos termos do art. 202, § 8º, do Regimento Interno/TCU, o responsável deve ser considerado revel, dando-se seguimento ao processo - sem prejuízo do disposto no art. 161 do mesmo Regimento.
Antes de emitir juízo de mérito sobre as manifestações apresentadas, diante do sobrepreço apurado pela equipe de auditoria no montante aproximado de R$ 11 milhões, e considerando, ainda, o lapso temporal decorrido desde a realização da auditoria (julho de 2018) , houve necessidade de avaliar o estágio da obra, assim como a possível existência, ou não, de saldo contratual que possibilitasse uma intervenção preventiva desta Corte de Contas no sentido de evitar a materialização desse sobrepreço (se confirmado) em superfaturamento.
Para tanto, a Prefeitura Municipal de Santarém/PA foi diligenciada para que apresentasse informações referentes ao estágio de execução física da obra, ao saldo financeiro contratual, e a possíveis parcelas de pagamentos pendentes de efetivação (instrução à peça 188) .
Em resposta à diligência efetivada pelo ofício 53319/2020TCU/Seproc (peça 190) , a Prefeitura Municipal de Santarém/PA anexou mídia física (CD-Rom anexo à peça 192) cujo conteúdo foi avaliado e os documentos relevantes foram autuados às peças 198205.
Extrai-se dos documentos encaminhados que, em 9/10/2020, a obra já havia medido R$ 67.592.576,45 (93,74% do contrato) , restando um saldo de medição de R$ 4.511.018,81  (peça 200) .
Segundo o resumo de medições apresentado pela prefeitura, todo o montante medido já havia sido pago em 26/10/2020 (idem) .
Em 6/6/2020, o Ministério de Desenvolvimento Regional (MDR) , por meio do parecer 063/2020/COPE/CGPP/DOP/SEDEC/MDR (peça 204) , avaliou a documentação enviada pela Prefeitura Municipal de Santarém/PA sob o contexto do relatório da Controladoria Geral da União  (CGU) contendo os resultados da Ação de Controle 201800681 (1054830) .
Tal parecer será avaliado em um subtópico (adendo) ao final da análise do Achado de Auditoria 3.1 desta peça instrutiva.
Além disso, registre-se que, segundo a Nota Técnica 022/2018-SEMINFRA (peça 205) , em 4/6/2018 a empresa contratada apresentou uma Planilha de Orçamento Ajustada a qual submeteu à fiscalização para aprovação.
Deste documento, constou que houve acréscimos (R$ 27.400.461,53) e decréscimos  (R$ 21.298.604,91) ao contrato administrativo, tendo sido aprovadas as alterações em 11/6/2018 pela fiscalização.
O contrato firmado se deu no âmbito do Regime Diferenciado de Contratação - Contratação Integrada (RDC/CI) .
EXAME TÉCNICO
Questão preliminar
Inicialmente, cabe extrair das manifestações o destaque apresentado pela Construtora Mello de Azevedo S.A. (peça 166, p. 23) :
'Antes de se passar para a demonstração de regularidade do contrato, é fundamental fazer um destaque a respeito da narrativa introdutória do Relatório de Auditoria que, durante a apresentação do objeto da análise, acabou por enfatizar de forma indevida e tendenciosa a existência de uma auditoria realizada pelo TCU em outra obra da Prefeitura de Santarém, contratada com a Mello Azevedo, conforme se nota pela transcrição dos parágrafos 19 e 20' (destaques constam no original) 
Alegou, a citada construtora, que o contrato objeto da presente auditoria não teria qualquer relação com o contrato anteriormente auditado por esta Corte de Contas (TC Processo 014.089/20092 e TC Processo 026.593/20157) , não justificando sua menção no relatório de auditoria.
Argumentou ainda que 'o mencionado Acórdão 1.380/2018 se encontra pendente de recurso, com efeito suspensivo, não havendo que se falar em condenação que possa ser usada da forma como o foi no Relatório'.
Acrescentou que 'as auditorias devem ocorrer de forma absolutamente imparcial, íntegra e independente, dissociada de qualquer fato ou circunstância que não se relacione com o objeto auditado' e, ainda, que:
'A simples menção impertinente do caso só tem o condão de comprometer gravemente este processo, desviando o foco e incutindo nos Auditores e Ministros, de forma indevida, um pré-conceito com relação à empresa que macula o devido processo legal, o contraditório e a ampla defesa, essenciais à lisura do provimento final.'
Com isso, registrou seu inconformismo com o informativo contido no relatório de auditoria.
Análise
Convém esclarecer que o relatório de auditoria foi apresentado em estrito atendimento aos ditames legais e aos normativos do TCU, sobretudo no que se refere aos princípios éticos que regem a atuação dos Auditores Federais de Controle Externo (PortariaTCU 280/2010, capítulo 2) , contando com todas as revisões adstritas aos três níveis de atuação das unidades técnicas: equipe de auditoria composta por dois auditores, um diretor (supervisor da fiscalização) e um secretário de unidade, além da instância superior, qual seja, o próprio Ministro-Substituto e seu gabinete auxiliar.
A observação trazida aos autos pela Construtora sobre um suposto caráter tendencioso residiu exclusivamente no dever dos auditores em informar ao relator sobre a existência de processos que apresentem alguma correlação com o objeto auditado. No presente caso, a correlação entre os citados processos de 2009, 2015 e 2018 se dá por serem os mesmos Contratante e Contratado nas obras financiadas com recursos federais no município de Santarém/PA e por terem sido constatadas naqueles processos as mesmas irregularidades apuradas na presente auditoria - superestimativas de quantitativos.
O conhecimento, pelos julgadores, de situações semelhantes é importante tanto para se evitar riscos de adoção de medidas distintas em situações análogas, quanto para avaliar a possível ocorrência de falhas recorrentes, que eventualmente possam demandar medidas estruturantes no órgão jurisdicionado.
Portanto, refuta-se por completo a ilação trazida pela Construtora Mello de Azevedo de que o registro feito no relatório de auditoria tenha caráter tendencioso ou parcial.
Vencida esta questão preliminar, passa-se ao exame das oitivas e audiências empreendidas.
Achado de Auditoria - Anteprojeto deficiente
Segundo o relatório de auditoria (peça 104, p. 8-21) :
'29. Durante a realização da auditoria em questão foi constatado que o anteprojeto utilizado para os serviços de contenção da orla por meio de placas pré-moldadas de concreto ao longo de 1.640 metros de extensão, além da execução de seis píeres de atracação de barcos e duas casas de bombas para drenagem de águas pluviais da Avenida Tapajós, não condizia com os parâmetros da orla, tanto em relação às alturas da parede de contenção quanto em relação à sua extensão efetiva, o que levou à quantificação de serviços em montantes superiores aos efetivamente necessários, contrariando o disposto no art. 9º, § 2º, inc. I, da Lei 12.462/2011 e art. 74 do Decreto 7.581/2011.
30. Além disso, foi constatada que a composição de preço unitário do serviço do tirante possuía incompatibilidades entre os seus coeficientes e os quantitativos estimados na licitação.' 
Analisadas as evidências que sustentaram os indícios de irregularidade, a equipe de auditoria constatou que o anteprojeto continha superestimativas que resultaram de: (i) extensão do muro com 55 metros de trecho que já havia sido realizado em etapa anterior; (ii) alturas do muro de contenção não aderentes à realidade da obra pretendida; e (iii) quantitativos e Composições de Preços Unitários  (CPUs) referentes ao serviço de atirantamento do muro de contenção tecnicamente incompatíveis entre eles. 
Com isso, apurou que tais superestimativas levaram a um sobrepreço total sobre o orçamento base da licitação de R$ 14.325.691,82, concluindo que a obra não poderia ter sido adjudicada em valor superior a R$ 61.106.291,03.
Considerando o valor do contrato firmado, que apresentou desconto em relação à estimativa que balizou a licitação, apontou o sobrepreço no montante de R$ 10.997.304,23.
Com isso, vislumbrou a necessidade de adoção de medidas corretivas com vistas a elidir a possibilidade de materialização do dano ao erário, propondo, antes de tal medida, a necessária oitiva do ente contratante e da empresa, bem como a audiência dos gestores envolvidos. 
Quanto ao enquadramento nas definições da Lei de Diretrizes Orçamentárias de 2018  (LDO) , considerou que a situação encontrada não ensejaria a paralisação da obra.
A.1.	Da oitiva da Prefeitura Municipal de Santarém/PA (peças 148-149) 
Inicialmente, a Prefeitura argumentou que a modalidade de licitação escolhida - Regime Diferenciado de Contratação / Contratação Integrada (RDC/CI) - possui peculiaridades a serem observadas quanto ao propósito de celeridade no processo de contratação de uma obra, que desonera a administração e transfere o ônus decorrente de falhas e omissões nos projetos à empresa contratada.
Colacionou excerto do Acórdão 2433/2016-TCU-Plenário (Ministro Benjamim Zymler) destacando que:
'Um anteprojeto, por certo, não contém todos os elementos de um projeto executivo, de forma que sempre existirão definições, ajustes, detalhamentos, encaminhamentos e compatibilizações a serem realizados pelo construtor por ocasião da elaboração dos projetos, quando adotada a contratação integrada.'
Enfatizou que a condição de RDC/CI possibilita que a administração pública se defronte com a necessidade de contratação da execução da obra cujo delineamento pormenorizado não seja de domínio técnico suficiente da administração, possibilitando à empresa contratada maior autonomia para a concepção de soluções técnicas e/ou operacionais essenciais à sua satisfatória execução.
Afirmou, ainda, que 'é possível concluir que a intenção do legislador com a contratação integrada foi justamente eliminar uma das fases mais burocráticas da licitação: o planejamento da contratação'.
Prosseguiu por esta linha de argumentação quanto à imprecisão inerente ao anteprojeto de engenharia em um ambiente de contratação integrada, não podendo, com isso, exigir determinadas condicionantes que não são cobradas pela lei, o que contrariaria o princípio da legalidade configurado na Carta Magna de 1988.
Sobre a altura do muro de contenção da obra que ensejou o sobrepreço apontado no relatório de auditoria, a Prefeitura Municipal informou que havia adotado um estudo anterior de uma outra obra que já estava sendo executada em uma área da orla de Santarém, e que os ajustes no projeto básico decorreram das adequações necessárias para a total execução da obra.
Por fim, alegou que as correções não modificaram o preço contratado com a empresa vencedora do certame licitatório, estando a obra, à época da manifestação (28/12/2018) , com 70% de execução.
A.2.	Da manifestação do Sr. Daniel Guimarães Simões (peças 154-155) 
Constam do processo dois conjuntos de documentos com igual teor, autuados como resposta do Sr. Daniel Guimarães Simões, Secretário Municipal de Infraestrutura, responsável por aprovar o anteprojeto (peças 154-155 e 156-157) .
O arguido seguiu a mesma linha de argumentação da Prefeitura Municipal quanto à imprecisão inerente ao anteprojeto de engenharia em um ambiente de contratação integrada.
Destacou que:
'Na elaboração do projeto básico, várias imperfeições existentes no anteprojeto foram corrigidas, com acréscimo e decréscimo de serviços, quantitativos, alterações de material, enfim, foram devidamente adequados à real necessidade a obra, isso tudo sem qualquer acréscimo no seu preço global.'
Concluiu pela legalidade das alterações empreendidas pelo Projeto Básico, com seus acréscimos e decréscimos, nos termos da Lei 12.462, de 4 de agosto de 2011.
A.3.	Da manifestação da Construtora Mello de Azevedo S.A. (peças 166-185) 
Após o destaque apresentado e analisado no início deste exame técnico, a construtora afirmou que:
'15. Contudo, como será demonstrado, a metodologia empregada pela Unidade Técnica para avaliar a presente contratação, apesar de ter destacado alguns conceitos do RDCI, acabou se afastando de suas premissas e adotando os mesmos critérios de apuração feitos para contratos a preço unitário, o que não se pode admitir.
16. A uma porque a análise do orçamento referencial pautado em um anteprojeto jamais pode se dar à luz de um projeto executivo, assim como não procede a tentativa de se estimar um orçamento referencial nos mesmos moldes de uma contratação sob o regime de preço unitário, como feito no presente processo, sob pena de se subverter a lógica e a natureza da contratação em análise.
17. A duas porque, ainda que se pretenda avaliar o orçamento referencial a partir dos erros do anteprojeto licitado, necessário que se considere não apenas os seus erros para mais, como também os erros para menos, assim como os riscos inerentes desse tipo de contratação, para que o resultado final estimado reflita um valor o mais aproximado possível dos serviços necessários para a execução do empreendimento; trata-se do exercício que necessariamente deve ser feito pelo licitante no momento da apresentação de sua proposta em um RDCI, do contrário, não se estará avaliando o contrato de forma condizente com a sua natureza.'
 (Grifos constam do original) 
Prosseguiu na mesma linha argumentativa de que o anteprojeto não é um produto acabado (com premissas absolutas ou semelhantes às de um projeto básico) e que permite alterações decorrentes de necessidades da obra.
Afirmou, ainda, que:
'22. E considerando que esse regime de contratação visa a privilegiar a expertise dos licitantes e convertê-la em vantagem para o Poder Público, o Contratado tem liberdade para considerar em sua proposta a adoção das medidas técnicas que entender mais adequadas ao empreendimento, não se restringindo às especificações preliminares do Anteprojeto.' (Grifos constam do original) 
Destacou a vedação para celebração de aditivos pela Lei do RDC, o que aumentaria os riscos assumidos pelo particular em caso de eventuais erros e omissões no orçamento referencial da licitação.
Considerou que, diante de tais premissas, o pagamento não decorreria de itens de serviço efetivamente executado (como ocorre no contrato a preço unitário) , mas pelo valor total da proposta apresentada, em percentuais sobre tal valor ou por suas famílias de serviços.
Prosseguiu sua manifestação apresentando experiências em outras obras, inclusive no mesmo local, nos anos de 2000 e 2007, o que permitiu 'à empresa adquirir experiência e colacionar informações úteis sobre a Orla de Santarém'.
Informou que a construtora 'elaborou o seu orçamento da forma mais completa possível, considerando todos os itens de serviço e as quantidades estimadas como necessárias (previsíveis) , independentemente dos itens, quantidades, valores e até mesmo erros constantes no anteprojeto e na planilha referencial do Edital', chegando, inclusive, a formular questionamento à Prefeitura de Santarém, ainda na fase licitatória, quanto a itens com quantitativos triplicados.
Por fim, afirmou que:
'36. Assim, como destacado inicialmente, apesar de a Unidade Técnica ter certa razão quando aponta serviços que estariam superestimados no anteprojeto, a análise empreendida no Relatório de Auditoria deixou de observar e de considerar a existência de serviços essenciais e inerentes ao empreendimento, que não foram considerados no anteprojeto e, por conseguinte, no orçamento referencial, mas que foram devidamente apurados e estimados pela empresa quando do processo de orçamentação das obras.' (Grifos constam do original) 
Concluiu, considerando possíveis correções no anteprojeto e na planilha orçamentária referencial da licitação, tanto para mais quanto para menos, que o valor seria maior do que o efetivamente licitado.
Dos ajustes defendidos, apresentou os seguintes itens que deveriam ser considerados na apuração do sobrepreço:
0. acréscimos e decréscimos de quantitativos dos serviços previstos;
0. serviços essenciais para a entrega do escopo não previstos no orçamento referencial;
0. adaptações das composições de preços unitários;
0. encargos complementares;
0. encargos não desonerados; e
0. administração local não prevista no orçamento referencial.
Tais argumentos serão avaliados, ponto a ponto, na análise a seguir.
A.4.	Da análise
Para uma melhor organização do presente trabalho, as análises serão subdivididas em subtópicos adequados a cada uma das questões apresentadas pelas oitivas e audiências.
A.4.1. Anteprojeto - imprecisões versus falhas técnicas graves
Das manifestações apresentadas pelos arguidos, a parte em comum versa sobre a imprecisão do anteprojeto de engenharia quando da licitação da obra, bem como sobre a alegação de que o orçamento referencial, em um ambiente de RDC/CI, não poderia ser analisando sob o prisma de outros regimes de contratação.
Quanto a este ponto específico, o relatório não apresentou entendimento diverso do defendido pelos manifestantes. Ao contrário, buscou conter os levantamentos empreendidos na estrita ordem do regime escolhido para a licitação.
Extrai-se do relatório que:
'É sabido, no meio técnico da construção civil, que, quanto mais se avança nas fases de elaboração de projeto (partindo de estudos preliminares, passando por anteprojeto, projeto básico, e chegando ao projeto executivo) , maior será a precisão dos orçamentos. Desta forma, a despeito da exigência de deter grau razoável de precisão para propiciar um ambiente licitatório isonômico, o anteprojeto, principalmente em obras de grande vulto, provavelmente apresentará discrepâncias quando comparado com relação aquele de fato executado.' (Grifo acrescido) 
Há, portanto, clara assertiva de que as imprecisões decorrentes de levantamento em um cenário de anteprojeto não configuram ilegalidade, nos termos da lei, assim como não configuram impropriedade do ponto de vista técnico.
Todavia, ao largo dessa discussão teórica, o que decorreu da análise do anteprojeto foi que houve a definição de um objeto não aderente à realidade da obra que deveria ser executada, levando a uma contratação em valor superior àquela que seria estimada a partir dos quantitativos realmente necessários para a contenção da encosta. 
Repise-se que não se está a questionar pequenas divergências em quantitativos de serviços que compõem o preço do objeto (os quais, inclusive, poderiam sequer virem a ser executados, haja vista a possibilidade de alteração na metodologia executiva) . O que está em discussão são as próprias dimensões do objeto.
Vale relembrar, de forma resumida, o cerne da constatação: o objeto que viria a ser construído seria a contenção de determinado trecho de orla, com variadas alturas; todavia, para estimar o valor desse objeto, a Prefeitura de Santarém elaborou um anteprojeto que indicava trecho mais extenso do que o real comprimento da orla a ser contida e com alturas maiores do que aquelas que foram verificadas no relevo local. Além disso, alguns serviços previstos no anteprojeto tiveram seus quantitativos contabilizados de forma duplicada ou superestimada. Nota-se, portanto, que não se trata de imprecisões inerentes ao método. Ao contrário, trata-se da estimativa de preços com base em um objeto de dimensões diferentes (para maior) do que aquele construído.
Similar interpretação poderia ser apresentada quando da contratação do serviço de pavimentação de uma estrada com 10 Km de extensão quando, na verdade, o traçado da estrada teria extensão de apenas 8 Km. Outro exemplo seria a contratação de um edifício de oito pavimentos, mas que, para estimar o seu valor, fosse considerada a execução de dez pavimentos. Há, portanto, disparidade entre o objeto a ser contratado e o estudo que serviu de base para limitar o valor da contratação.
Verifica-se, tanto no presente caso - muro de contenção - quanto nos exemplos citados - estrada e edificação -, que não se trata de imprecisão inerente a um anteprojeto, mas um claro levantamento de quantidades e, por conseguinte, de preços além daqueles suficientes para a execução do objeto pretendido.
De igual sorte, o que se extrai dos documentos autuados é a inexistência de alteração de metodologia construtiva, exceto aquela pertinente ao sistema de construção das peças de concreto armado - de moldadas in loco para pré-moldadas.
Com isso, como citado no relatório de auditoria, 'as alterações de projeto significativas decorrentes de falhas técnicas graves no anteprojeto não podem servir de manto para alegação de ganhos por eficiência na execução do empreendimento' (grifo acrescido) .
Nesse sentido, foi elucidativo o entendimento trazido pelo Acórdão 2980/2015-TCU-Plenário (Ministra Ana Arraes) quanto à diferença entre imprecisões e 'falhas técnicas graves que não podem ser admitidas como contingência do anteprojeto na contratação integrada' (grifo acrescido) . Partes do relatório e voto que embasaram esse acórdão foram reproduzidos no relatório de auditoria (peça 104, p. 19-20) .
A construtora, neste quesito, apesar de afirmar que o relatório de auditoria estaria mudando o regime de contratação, asseverou em sua manifestação que:
'45. Em verdade, de modo geral, pela proximidade dos números alcançados [acima de R$ 14 milhões sobre o orçamento referencial da licitação], pode se dizer que em ordem de grandeza o presente trabalho acata a quase totalidade dos pontos ajustados pela Unidade Técnica. Contudo, além dos ajustes indicados acima, como será demonstrado adiante, outros itens devem ser considerados.' (Grifo acrescido) 
Conclui-se, com isso, que o relatório de auditoria pautou sua análise sobre o regime de contratação integrada, demonstrando a deficiência do anteprojeto licitado, o que levou a um sobrepreço tanto sobre o orçamento referencial da licitação quanto sobre o contrato.
Contudo, pondera-se que, demonstrada tal deficiência, é relevante avaliar os argumentos apresentados pela construtora quanto a outros pontos de inconsistência do orçamento.
A.4.2.	Dos acréscimos e decréscimos de quantitativos
Em princípio, a construtora reconheceu a deficiência do anteprojeto com a necessidade de redução das quantidades e valores de alguns serviços, exceto para o item 'Fundações e Blocos', conforme resumido em sua manifestação (peça 166, p. 11) :
0. Fundações e Blocos: nada a ser reduzido;
0. Placas pré-moldadas de concreto: R$ 2.384.231,13;
0. Placas de ancoragem: R$ 143.890,57;
0. Pilares: R$ 557.228,56;
0. Atirantamentos: R$ 1.952.475,99; e
0. Aterro e enrocamento: R$ 9.046.845,26.
Total = R$ 14.084.671,53
Tais valores são bastante próximos dos apresentados pelo relatório de auditoria:
Figura 1 - Tabela à peça 104, p. 18
Seria contraproducente analisar cada um dos itens debatidos, individualmente, diante das proximidades dos valores apurados, em ordem de grandeza, tanto pela equipe de auditoria quanto pela construtora.
Cabe, contudo, apenas um esclarecimento quanto ao item 'Fundações e Blocos'.
Segundo a construtora, o relatório de auditoria não teria levado em consideração a necessidade de 20 unidades de fundação da praça Tiradentes, uma vez que, segundo seu Relatório Técnico (peça 167, p. 43-44, item 12) , a prancha P603-GE-DS-001-1 conteria 20 blocos de fundação ao invés dos 10 considerados pela equipe de auditoria, conforme figura a seguir:
Figura 2 - Detalhe Projeto Executivo P603-GE-DS-001-1 (peça 91) 
De fato, essa prancha consta do material entregue pela Prefeitura de Santarém quando das requisições efetuadas (peças 91, 98 e 99) .
Contudo, havia conflito entre tal prancha e o arquivo DWG enviado pela equipe da prefeitura, o qual ela afirmava ser o anteprojeto entregue às licitantes.
Segundo os arquivos entregues durante a auditoria, o setor da Praça Tiradentes contava com um deck conforme figuras a seguir:
Figura 3 - Arquivo Anteprojeto-Muro-Orla-Bloco.dwg (entregue pela equipe da Prefeitura de Santarém) 
Figura 4 - Mapa de situação (peça 34) do anteprojeto da licitação (ver, também, peça 96) 
Dessa forma, assiste razão à construtora quanto à existência da rampa de acesso com as 20 unidades de blocos de fundação, tendo em vista que havia discrepâncias entre os projetos apresentados pela Prefeitura durante a realização da auditoria. De todo modo, o quantitativo apresentado e os valores envolvidos (R$ 237.446,26) minoram, mas não elidem o sobrepreço apurado na auditoria. Esse fato é levado em consideração no cálculo do sobrepreço remanescente, demonstrado na conclusão deste tópico do exame técnico (item A.5) .
A.4.3.	Dos serviços essenciais para a entrega do escopo, mas não previstos na planilha orçamentária referencial
Segundo a construtora, o anteprojeto da licitação deixou de prever alguns serviços essenciais ao alcance do objetivo de conter as cheias do rio.
Para tanto, afirmou que os seguintes serviços, e seus respectivos valores, deveriam ser considerados nos ajustes apurados de sobrepreço apontado pela equipe de auditoria em seu relatório:
0. aterro para dique de contenção = R$ 2.409.680,25;
0. demolição de concreto armado = R$ 1.382.307,33;
0. escadas de acesso pré-moldadas = R$ 295.336,01;
0. canaletas = R$ 375.286,27;
0. galeria de concreto armado = R$ 215.897,52;
0. extensão da rede de drenagem = R$ 65.065,33; e
0. laje de piso e calçada = R$ 2.174.022,76.
Total = R$ 6.917.595,47
Verificados o anteprojeto e o orçamento referencial da licitação, constata-se que, de fato, tais serviços não foram previstos para serem executados na obra. Convém, então, avaliar a pertinência das considerações destes serviços no contrato firmado entre a prefeitura e a construtora.
O art. 9º, § 2º, inc. I, alínea b, da Lei 12.462/2011 (RDC) prevê que:
'§ 2º No caso de contratação integrada:
I - o instrumento convocatório deverá conter anteprojeto de engenharia que contemple os documentos técnicos destinados a possibilitar a caracterização da obra ou serviço, incluindo:
 (...) 
b) as condições de solidez, segurança, durabilidade e prazo de entrega, observado o disposto no caput e no § 1º do art. 6º desta Lei;'
Ainda, de acordo com o § 4º do mesmo artigo da lei, a celebração de aditivos é vedada exceto para os casos de necessidade de alteração do projeto ou das especificações para melhor adequação técnica aos objetivos da contratação, a pedido da administração pública, desde que não decorrentes de erros ou omissões por parte do contratado, observados os limites da lei.
Depreende-se que apesar de o RDC não admitir, em regra, aditivos aos contratos firmados sob o regime de contratação integrada, nos termos do citado artigo, os serviços analisados aqui podem ser considerados como de execução passível de remuneração à contratada. Entendimento contrário daria azo ao enriquecimento ilícito do Estado perante o particular.
Assevera-se que o achado de auditoria foi, justamente, a deficiência do anteprojeto apresentado para a licitação, devendo ser consideradas nessa deficiência as eventuais omissões de serviços necessários e não previstos. Tais serviços contestados pela construtora corroboram, mais uma vez, o achado de auditoria em todos os seus aspectos evidenciados.
Acolher tais serviços nos ajustes do sobrepreço apurado equivale a enquadrar a situação na hipótese do art. 9º, § 4º, inciso II, da Lei do RDC, que prevê a possibilidade de alteração contratual nos casos de necessidade de alteração do projeto para atendimento aos objetivos da contratação, ou seja, para adequado funcionamento do objeto contratado.
No caso, a alteração se faz necessária para atender às condições estipuladas no § 2º, inciso I, alínea b, do mesmo artigo, quanto aos aspectos de solidez, segurança e durabilidade da obra.
Vale reforçar que, neste caso, não se está fazendo adequações nos quantitativos de itens previstos no anteprojeto - cujas eventuais divergências se inserem nos riscos assumidos pela contratada, conforme Matriz de Riscos integrante do contrato (peça 13, p. 106-107) . Trata-se, aqui, da inclusão de itens não previstos inicialmente, mas necessários ao perfeito funcionamento do objeto, enquadrando-se na hipótese do art. 9º, § 4º, inciso II, da Lei do RDC.
Nos termos da matriz de riscos, a situação equivale a uma ampliação de escopo, o que é de responsabilidade do contratante e, por isso, os valores podem ser considerados para abatimento do sobrepreço apurado na auditoria.
Quanto aos valores apresentados pela construtora, as análises foram efetuadas, estando os preços aderentes aos preceitos referenciais do Sinapi e Sicro, constando no documento à peça 197.
De igual sorte, o montante analisado neste item estaria dentro dos limites estabelecidos pela lei do RDC para os possíveis aditivos excepcionais, mesmo considerando o valor máximo de licitação defendido pela equipe de auditoria (R$ 61.106.290,03) , correspondendo a 11,32% deste valor, abaixo, portanto, do limite estabelecido pelo § 1º do art. 65 da Lei 8.666, de 21 de junho de1993.
Conclui-se, com isso, que os valores apresentados pela construtora podem ser acolhidos para abater o sobrepreço inicialmente apontado, conforme reavaliado neste trabalho (item A.5) .
A.4.4.	Adaptações das composições de preços unitários
Além dos ajustes defendidos no subtópico anterior, a construtora acresceu que outros seriam necessários para a execução do objeto licitado.
Tais ajustes estariam relacionados a algumas composições que não refletiriam a realidade da obra em relação aos seguintes serviços com seus respectivos valores:
0. aterro estruturado = R$ 1.075.825,92;
0. placas pré-moldadas de concreto = R$ 488.808,68;
0. atirantamentos = R$ 86.838,77; e
0. bombeamento de águas fluviais = R$ 448.340,10.
Total = R$ 2.099.813,47
Para os serviços de aterro estruturado, segundo a construtora, as composições de preços não refletiram as perdas de materiais e empolamentos, além de haver divergências na mão-de-obra necessária para cada uma das camadas que comporiam o aterro.
Já para as placas pré-moldadas de concreto, a inadequação das composições estaria relacionada ao transporte até os locais de instalação, em que seria necessária a utilização de balsas com empurrador.
Para os atirantamentos, a inadequação da composição se daria pela mesma incompatibilidade apontada pela equipe de auditoria quando da análise do achado de anteprojeto deficiente, qual seja, a contabilização, no orçamento estimativo, de quantidades de tirantes diferentes das indicadas no próprio anteprojeto.
Por fim, para o bombeamento, as composições não teriam abarcado as bombas de 6" e, consequente, a mão-de-obra necessária para sua instalação.
Em que pese a eventual procedência dos fatos relatados pela construtora, a situação arguida (eventuais imprecisões nas CPUs do orçamento estimativo) tem natureza notoriamente distinta daquela que ensejou o apontamento feito na auditoria e, consequentemente, deve produzir efeito também distinto, senão vejamos.
Como já explicitado neste trabalho (item A.4.1) , o que foi apontado como irregular (e, em consequência, ensejador do sobrepreço) foi o descolamento do anteprojeto em relação à realidade da obra pretendida, com seus naturais efeitos nos quantitativos inseridos no orçamento referencial da licitação. Trata-se, portanto, de aspectos relacionados à própria delimitação do objeto que foi contratado (dimensões do muro de contenção) , bem como de falha na contabilização de quantitativos indicados no próprio anteprojeto elaborado. Tais questões não decorrem da imprecisão do método de orçamentação.
A suposta inadequação das CPUs, defendida pela construtora, relaciona-se, esta sim, às imprecisões inerentes ao método de orçamentação da obra. Note-se que as arguições se referem a eventuais insumos não considerados nas composições de preços, bem como à questão eminentemente técnica adotada na estimativa (desconsideração do fator de empolamento) . Não se trata de falhas na delimitação do objeto a ser contratado, diferindo, portanto, substancialmente da irregularidade apontada na auditoria.
A eventual revisão, pelos motivos alegados, dessas composições que embasaram a licitação, durante a fase de execução contratual e com fins de alteração do preço contratado, colocaria por terra o próprio conceito da contratação integrada.
O regime prevê, entre outras particularidades, maior discricionariedade tanto para a administração (a exemplo da forma de orçamentação, que pode se dar com base em anteprojeto) quanto para o futuro contratado (que pode definir os métodos de execução do objeto) .
Tal circunstância implica, naturalmente, alguns potenciais benefícios e alguns riscos, a serem previstos e distribuídos às partes contratantes. Esses riscos são avaliados pelos interessados em executar o objeto e, naturalmente, são valorados nas propostas apresentadas.
Almejar a repactuação do contrato com base em eventuais falhas de cada uma das CPUs que embasaram o orçamento estimativo é tentar esquivar-se dos riscos assumidos quando da celebração do contrato, tendo por consequência o desvirtuamento do regime de execução contratado - o que não pode ser admitido.
Vale ressaltar que a matriz de riscos definida no ajuste (peça 13, p. 106-107) deixa claro que são de responsabilidade da contratada, entre outros, os riscos de projeto, bem como aqueles relacionados à execução dos serviços, mencionando especificamente 'ajustes nos métodos construtivos e/ou insumos e serviços'. 
Em relação, especificamente, ao atirantamento apontado pela equipe de auditoria, o que foi apresentado a título de sobrepreço se relacionou à incompatibilidade dos quantitativos de tirantes previstos no anteprojeto com suas respectivas CPUs. Em outras palavras, a análise não adentrou no mérito da adequação e da suficiência dos insumos necessários para a execução do serviço, mas apenas comparou os quantitativos indicados na CPU (que definiram o preço) com aqueles indicados no anteprojeto, concluindo pela superestimativa em relação ao que fora considerado pela própria administração (chanceladora do anteprojeto) como suficiente para a execução da obra.
Não estando presente, portanto, nos apontamentos da auditoria, a alegada alteração do regime de contratação, não há que se considerar os argumentos defendidos pela construtora para este subtópico, devendo-se afastá-los prontamente em respeito à lei regente da licitação.
A.4.5.	Encargos complementares e encargos não desonerados
Para este subtópico, a construtora alegou que o orçamento referencial da licitação não considerou os encargos complementares associados à mão de obra, previstos nas convenções coletivas de trabalho e em normas regulamentares.
Segundo a construtora (peça 166, p. 22) :
'Ao se analisar isoladamente as composições utilizadas na licitação, verifica-se que algumas levam em consideração os encargos complementares, enquanto outras não fazem qualquer inclusão desses custos.'
De igual modo, quanto aos encargos desonerados, a construtora alegou que (idem) :
'Sabe-se que a Lei nº . 12.546, de 2011, com suas alterações legislativas, possibilitou a substituição da contribuição previdenciária sobre a folha de pagamento dos funcionários, no valor de 20%, por uma contribuição sobre a receita bruta da empresa. No caso, verifica-se que o orçamento adotado pela Prefeitura adotou encargos desonerados, ou seja, sem a incidência da contribuição previdenciária sobre a folha de pagamento dos funcionários. No entanto, o orçamento tampouco incluiu a referida contribuição sobre a receita da empresa, o que é feito pelo acréscimo no BDI da Contribuição Previdenciária sobre a Receita Bruta (CPRB) .'
Como analisado no subtópico anterior, os argumentos trazidos pela construtora para defender uma reanálise orçamentária baseada nas composições dos encargos sociais previstos no orçamento referencial da licitação implicariam um desvirtuamento do regime de contratação da obra, o que não pode ser admitido.
Para essa questão, aduz-se que os encargos sociais são expoentes determinados em lei específica e que devem ser considerados pelos proponentes em suas propostas de preços, não podendo o contratado, posteriormente à celebração do contrato, requerer reequilíbrio econômico-financeiro por eventual desconsideração ou consideração equivocada dessa rubrica na proposta por ele ofertada.
Para tanto, a lei do RDC é clara quando admite, especificamente para a contratação integrada, que o aditivo poderia ser firmado em recomposições decorrentes de caso fortuito ou força maior (art. 9º, § 4º, inc. I) , o que não é o caso.
Ademais, conforme constou no edital de licitação (peça 13, p. 10 e p. 13, itens 6.4, 6.6, 6.20 e 6.26) :
'6.4 - Na composição do Preço Global devem estar incluídos a taxa de bonificação e despesas indiretas (BDI) e Encargos Sociais e sua composição deverá ser discriminada conforme modelo constante do ANEXO N.º 23, que deverá ser entregue na proposta.
 (...) 
6.6 - A empresa licitante deverá considerar incluída nos valores propostos todas as despesas, inclusive aquelas relativas a taxas, tributos, encargos sociais, ensaios, testes, custos de aquisição e transporte de materiais para execução das obras e demais provas exigidas por normas técnicas oficiais e/ou legislações, que possam influir direta ou indiretamente no custo de execução dos serviços.
 (...) 
6.20 - A Licitante deverá considerar incluída nos preços propostos todas as despesas, inclusive aquelas relativas a taxas, tributos, encargos sociais, que possam influir direta ou indiretamente no custo de execução dos serviços.
 (...) 
6.26 - Nos preços propostos deverão estar incluídos todos os custos, despesas com seguros, transporte interno e externo de pessoal e materiais, carga, transporte e descarga de materiais, mão de obra, leis sociais, alimentação, veículos, ferramentas e encargos (previdenciários, trabalhistas, tributários e comerciais) que incidam, direta ou indiretamente, sobre as obras e serviços, objeto deste Edital. No caso de qualquer omissão, considerar-se-á incluso nos preços ofertados.
 (Grifos e destaque acrescidos) '
Tal disposição para a consideração dos preços ofertados com todos os encargos incidentes constou, também, no contrato firmado entre as partes (peça 77, p. 2, item 1.5) :
'1.5. A CONTRATADA obriga-se a executar os serviços, objeto deste Contrato, pelos preços à vista, constantes das Planilhas de Preços anexas a este instrumento, nos quais estão incluídos todos os custos diretos e indiretos, bem como os encargos, benefícios e despesas indiretas (BDI) e demais despesas de qualquer natureza.' (Grifo e destaque acrescidos) 
Assim, os argumentos defendidos pela construtora para este subtópico também devem ser afastados.
A.4.6.	Administração local não prevista no orçamento referencial
Segundo a construtora, o orçamento referencial da licitação deixou de prever a remuneração das despesas referentes à administração local, seja incluída na Bonificação e Despesas Indiretas (BDI) seja na planilha de despesas diretas.
Constou no edital (peça 13, p. 10-11) que o BDI de 30% abarcava taxas para remuneração de: administração central, percentual de riscos, custo financeiro, tributos federais e municipais, garantia e lucro.
A jurisprudência consolidada desta Corte de Contas é no sentido de que os itens de custos administração local, instalação de canteiro e acampamento e mobilização e desmobilização, visando a maior transparência, devem constar na planilha orçamentária e não no BDI, sendo necessário que o gestor público exija o detalhamento destes itens de forma separada na planilha orçamentária. Nesse sentido são os Acórdãos 858/2011, 873/2011, 1.016/2011, 1.752/2010, 1.913/2010, 2.410/2010, 1.795/2009, 1.854/2009, 1.858/2009, 3.037/2009, 1.471/2008, 1.685/2008, 325/2007 e 1.477/2007, todos do Plenário do TCU.
Quanto à omissão, por parte da administração municipal, da rubrica de administração local na planilha de custos diretos da licitação, entende-se que o caso comporta a mesma interpretação defendida nos dois subitens anteriores (A.4.4 e A.4.5) , ou seja, pondera-se pela impossibilidade de repactuação contratual (ou, no caso concreto, de abatimento desses valores do total do sobrepreço apontado) por omissão de custos e despesas no orçamento referencial. 
Conforme estabeleceu o Anexo II do edital (peça 13, p. 52) :
'A CONTRATADA deverá incluir em seus custos na Planilha de Preços da Administração Local, os mobiliários e utensílios básicos para instalação destinada a Fiscalização do Município de Santarém e Supervisoras.' (Grifo acrescido) 
Constou, também, no Plano de Trabalho da empresa vencedora do certame que o escopo da obra englobaria a mobilização de mão de obra indireta (peça 84, p. 3, item 5.2) :
'5.2. Mobilização de Mão de Obra Indireta
Serão destacados para a execução dos serviços profissionais com experiência, o que garantirá a execução do objeto do contrato.'
Observa-se, ainda, o disposto no item referente à logística da obra (idem, itens 7.1 e 7.2.1) :
'7.1. Apoio logístico central e sistema de comunicação
A MELLO AZEVEDO tem sua sede central - escritórios e oficinas - em Belo Horizonte, de onde parte o apoio logístico necessário às obras em execução. No caso específico desta obra, será mantido na cidade de Santarém/PA, um escritório de apoio para facilitar a comunicação entre a obra e o escritório central na cidade de Belo Horizonte/MG. Todo o apoio logístico às obras será facilitado, principalmente com um adequado sistema de comunicações, seja via telefone, fax, malote e internet. (Grifo acrescido) 
 (...) 
7.2.1. Recursos Humanos
A mão de obra especializada, a ser utilizada, em sua quase totalidade, faz parte do quadro de funcionários da MELLO AZEVEDO. A mão de obra não especializada será recrutada na região da obra.'
Deve-se levar em consideração, também, que a promoção do reequilíbrio econômicofinanceiro do contrato deve advir de fatos imprevisíveis ou de consequências incalculáveis, com observado no enunciado do Acórdão 167/2015-TCU-Segunda Câmara [relator: Ministro Raimundo Carreiro]:
'Para que possa ser promovido o reequilíbrio econômico-financeiro de um contrato é necessária a ocorrência de fatos imprevisíveis, ou previsíveis, porém de consequências incalculáveis, retardadores ou impeditivos da execução do ajustado, ou, ainda, força maior, caso fortuito ou fato do príncipe, que configure álea econômica extraordinária e extracontratual.'
É também da lavra do citado relator o entendimento apresentado no voto condutor do Acórdão 2795/2013-TCU-Plenário, in verbis:
'Cabe ressaltar, no entanto, que o valor do contrato abaixo do mercado não é causa suficiente para seu reequilíbrio econômico-financeiro, uma vez que esse quadro pode decorrer, por exemplo, de estratégia empresarial ou das condições oferecidas na licitação, não configurando necessariamente a existência das hipóteses previstas no art. 65, inciso II, alínea d, da Lei 8.666/1993.'
Apesar de o caso concreto esposado não se referir especificamente a possíveis omissões de preços, há que considerar que a ausência de previsão de custos referentes à administração local não foi fator imprevisível, uma vez que a planilha referencial da contratante não foi sigilosa - possibilidade contida na lei do RDC.
Assim, invocar, agora, a omissão dos custos referentes à administração local no orçamento base da licitação como causa justificante de aumento do valor contratual (ou, mais especificamente, de abatimento do sobrepreço) é subverter toda a lógica da contratação integrada, sendo, inclusive, vedada pela Lei do RDC (art. 9º, § 4º) :
'Art. 9º Nas licitações de obras e serviços de engenharia, no âmbito do RDC, poderá ser utilizada a contratação integrada, desde que técnica e economicamente justificada e cujo objeto envolva, pelo menos, uma das seguintes condições:
	(...) 
	§ 4º Nas hipóteses em que for adotada a contratação integrada, é vedada a celebração de termos aditivos aos contratos firmados, exceto nos seguintes casos:
	I - para recomposição do equilíbrio econômico-financeiro decorrente de caso fortuito ou força maior; e
	II - por necessidade de alteração do projeto ou das especificações para melhor adequação técnica aos objetivos da contratação, a pedido da administração pública, desde que não decorrentes de erros ou omissões por parte do contratado, observados os limites previstos no § 1º do art. 65 da Lei no 8.666, de 21 de junho de 1993.'
Relembra-se que a questão discutida nos autos quanto ao sobrepreço apontado no relatório de auditoria não guardou relação direta com um ou outro item da planilha orçamentária, mas de maneira global quando confrontados os quantitativos contidos na planilha orçamentária referencial da licitação com a realidade da obra.
A.4.6.	Adendo referente ao parecer do Ministério de Desenvolvimento Regional (MDR) 
Diante da diligência empreendida pela Seinfraurbana para solicitar informações do estágio da obra em outubro de 2020, a Prefeitura Municipal de Santarém/PA encaminhou o Parecer 063/2020/COPE/CGPP/DOP/SEDEC/MDR, de 6/6/2020 (peça 204) , contendo a avaliação do MDR sobre uma auditoria realizada pela Controladoria Geral da União (CGU) na obra em comento.
Do relatório e documentos encaminhados pela CGU, o MDR concluiu por um sobrepreço de R$ 1.179.767,31, apontando para glosa do contrato firmado.
Segundo o parecer do MDR (peça 204, p. 9) :
'57. Sobre os recursos remanescentes da transferência, informamos que atualmente há R$ 8.719.444,62 de saldo, sendo R$ 5.567.924,82 bloqueados decorrentes dos apontamentos de prejuízos potenciais (superdimensionamento) no Relatório de Auditoria nº 201802021 (1054833) , e R$ 3.151.519,80 de prejuízos efetivamente realizados por medições e pagamentos por serviços, na época, não realizados, decorrentes dos superdimensionamentos encontrados.
58. Como o projeto encontra-se aproximadamente 90% executado, e como os itens apontados pela auditoria por superdimensionamento já foram executados, entendemos que independentemente das decisões e encaminhamentos que se seguirão, o valor retido por superfaturamento (superdimensionamento medido e pago) de R$ 3.151.519,80 não se faz mais pertinente, podendo, em nossa visão, ser liberado.
59. Com relação ao valor R$ 5.567.924,82 bloqueados decorrentes dos apontamentos de prejuízos potenciais (superdimensionamento) no Relatório de Auditoria nº 201802021 (1054833) , nos termos do item 54, chegou-se ao sobrepreço calculado de R$ 1.179.767,31, o qual deve ser retido.'
Extrai-se do parecer, ainda, que o sobrepreço apurado pela CGU ocorreu sobre as quantidades previstas nos projetos executivos e na planilha contratual para avaliar se:
'a obra poderia custar o valor contratado, se houve sobrepreço na contratação, ou se houve elementos inseridos apenas no intuito de inflar artificialmente o orçamento, com o objetivo de justificar os sobrepreços inicialmente encontrados pela Controladoria Federal, após análise dos 'projetos básicos/anteprojetos''.
O parecer do MDR não apresenta o estudo completo das análises desses serviços, mas apenas uma tabela contendo as últimas linhas dos serviços analisados:
'31. A seguir apresenta-se o resumo do resultado da análise, na imagem são mostradas apenas as últimas linhas da Curva 'A', o resumo completo e a memória de cálculo se encontram nos protocolos mencionados anteriormente.
Não houve como ter acesso aos dados informados por meio do link disponibilizado pelo parecer do MDR (peça 204, p. 6) com vista a comparar o sobrepreço apurado pelo MDR e CGU com os dados da auditoria do TCU.
Em seu parecer, o MDR concluiu que:
'54. Portanto, após verificar e comparar o orçamento executivo atual da obra com o orçamento paramétrico, levando-se em conta as ponderações e observações tecidas, chegamos a um sobrepreço de R$ 1.179.767,31, apontado para a glosa da obra.'
Considerando essa glosa de R$ 1.179.767,31, a Prefeitura Municipal de Santarém/PA informou, por meio do relatório técnico 019/2020 (peça 198, p. 2) , de 3/11/2020, que:
'3.3. Saldo financeiro contratual atual.
Até a presente medição (Nº 24) o valor executado de obra é de R$ 67.592.576,45, resultando um saldo financeiro contratual de R$ 4.511.018,81. Ademais, considerando o Sexto Termo Aditivo ao Contrato o valor de saldo financeiro será de R$ 3.331.251,50.' (Destaque acrescido) 
A.5.	Conclusão
Diante o exposto, conclui-se pelo não acolhimento dos argumentos trazidos pela Prefeitura Municipal de Santarém, assim como pelo Sr. Daniel Guimarães Simões, uma vez que o achado de auditoria demonstra que o valor de referência da licitação foi estimado a partir de um objeto (o anteprojeto) não aderente à realidade da obra, levando a uma contratação em valor superior àquele que seria estimado a partir dos quantitativos realmente necessários para a contenção da orla.
Tratase, portanto, de vício na delimitação do objeto e não de imprecisões inerentes a um levantamento de custos baseado em um anteprojeto. 
Quanto à manifestação da Construtora Mello de Azevedo S.A., conclui-se pelo acolhimento parcial de suas alegações nos termos a seguir.
Em relação aos acréscimos e decréscimos dos quantitativos, as informações trazidas pela construtora corroboraram as evidências trazidas ao relatório de auditoria, confirmando, assim, o sobrepreço apurado.
Em relação aos serviços executados e não previstos no contrato, assiste razão à construtora em considerá-los passíveis de serem abatidos do sobrepreço apurado. A situação se enquadra na hipótese de alteração contratual prevista no art. 9º, § 4º, inciso II, da Lei 12.462/2011, de modo a prover o objeto de condições de solidez, segurança e durabilidade, requisitos previstos no § 2º, inciso I, alínea b, do mesmo artigo.
Em relação às adaptações das CPUs, os argumentos trazidos não podem ser acolhidos. Trata-se de questões afetas, unicamente, à formação de preços do objeto licitado, sem qualquer vinculação com sua definição e delimitação (diferentemente do que ocorre nos casos apontados na auditoria e no caso dos serviços necessários, mas não previstos inicialmente - aqui reconhecidos) . De acordo com a matriz de riscos estabelecida no ajuste, tais situações referentes aos riscos de projeto e orçamento encontram-se sob competência do contratado.
Pelo mesmo motivo, também não devem prosperar os argumentos trazidos para embasar uma reavaliação quanto aos encargos sociais. Ademais, o edital - lei interna da licitação - nos termos dos itens 6.4, 6.6, 6.20 e 6.26, e, consequentemente, o item 1.5 do contrato firmado, asseveram que o preço ofertado pela empresa deveria ter incluído todos os encargos pertinentes.
No mesmo sentido, em relação à administração local, também não merecem prosperar os argumentos trazidos pela construtora. A não consideração dos custos de administração local na estimativa de custos que embasou a licitação não dá azo à solicitação de reequilíbrio contratual (ou, no caso, ao abatimento do sobrepreço apontado) , uma vez que a proposta da empresa contratada deve contemplar os custos diretos e indiretos a serem incorridos na execução do objeto. Os termos do edital deixam clara essa premissa.
Diante dessas conclusões, faz-se necessário recalcular o sobrepreço apontado originalmente na fiscalização:
0. Sobrepreço referente às deficiências do anteprojeto = R$ 10.997.304,23 (+) ;
0. Parcela correspondente aos serviços executados pela construtora passíveis de abatimento do sobrepreço = R$ 6.917.595,47 (-) ;
0. Sobrepreço remanescente = R$ 4.079.708,76 (Data-base: 15/5/2017) ;
0. Sobrepreço atualizado = R$ 5.002.805,98 (sistema débito em 27/9/2021) .
Conforme documentos encaminhados pela Prefeitura Municipal de Santarém/PA, em resposta à diligência efetuada pela Seinfraurbana, extrai-se que a obra se encontrava, em 26/10/2020, com 94,73% de seus serviços medidos e pagos, restando o saldo contratual financeiro de R$ 4.511.018,81 à época. Caso seja considerada a glosa de R$ 1.179.767,31, esse saldo financeiro decairia para R$ 3.331.251,50.
Considerando que o saldo remanescente não é suficiente para cobrir o sobrepreço calculado, e considerando ainda que de 26/10/2020 até a presente data já deve ter havido outras medições e pagamentos, será proposta a abertura de Tomada de Contas Especial, nos termos da Instrução Normativa TCU 71, de 28/11/2012.
Achado de Auditoria - Restrição à competitividade da licitação.
Segundo o relatório de auditoria (peça 104, p. 2125) :
'94. O RAcórdão 1/2017-TCU-PlenárioMS apresentou edital com exigências de habilitação técnica indevidas e foi conduzido de forma irregular, tendo em vista a recusa de pedido legítimo de impugnação ao edital e a inabilitação de empresa licitante que cumpria os condicionantes editalícios, configurando restrições à competitividade do certame, em infração aos arts. 3º e 45, inciso I, alínea b, da Lei 12.462/2011 e ao art. 30 da Lei 8.666/1993, bem como à jurisprudência deste Tribunal.'
Foram apontadas três irregularidades na condução da licitação: (i) utilização de critérios inadequados de habilitação dos licitantes; (ii) recusa indevida de pedido de impugnação ao edital de licitação; e (iii) inabilitação de licitante com base em fundamentação indevida.
A conclusão do relatório de auditoria foi no sentido de que a licitação foi conduzida mediante a adoção de práticas restritivas no edital, e que foram potencializadas por procedimentos indevidos da comissão de licitação.
Em decorrência disso, promoveram-se as audiências dos Srs. Claudionor dos Santos Rocha, Chefe de Divisão de Licitação, e Daniel Guimarães Simões, Secretário Municipal de Infraestrutura, ambos da Prefeitura Municipal de Santarém/PA, responsáveis, respectivamente, por submeter para aprovação e aprovar o edital de licitação com cláusulas que motivaram restrição à competitividade do certame, bem como por emitirem decisão contra pedido de impugnação do edital e inabilitação de licitante com base em fundamentação indevida
Considerando que as manifestações foram apresentadas para cada uma das irregularidades apontadas neste achado de auditoria, a análise técnica seguirá essa mesma subdivisão.
Considerando, também, que a manifestação do Sr. Daniel Guimarães Simões trouxe os mesmos argumentos, porém de forma resumida, que aqueles apresentados pelo Sr. Claudionor do Santos Rocha, serão apresentados na análise deste achado apenas o resumo das teses apresentadas por esse último.
B.1. Utilização de critérios inadequados de habilitação dos licitantes
Segundo o relatório de auditoria, foram três as exigências consideradas inadequadas no edital de licitação: (i) experiência anterior da equipe de engenheiros com base em 'tempo de experiência em obras similares'; (ii) experiência específica comprovada por atestados emitidos em nome da empresa licitante; e (iii) experiência anterior em serviços que, pela sua natureza, seriam subcontratados (píeres flutuantes) .
B.1.1. Da manifestação do Sr. Claudionor dos Santos Rocha (peças 142-147) 
A extensa manifestação do Sr. Claudionor se pautou na necessidade de segurança jurídica e operacional para a contratação da obra com recursos de grande vulto para a municipalidade.
O arguido apresentou as seguintes informações pertinentes à empresa licitante Carmona Cabrera Construtora de Obras S.A. (peça 142, p. 2) :
'As ponderações suscitadas por esse douto TCU nos conduzem a destacar a imperiosa necessidade de acautelamento, tendo em vista que a empresa concorrente, CARMONA CABRERA CONSTRUTORA DE OBRAS S/A, constituída em 2016, tendo como sócios majoritários dois irmãos, com o fito de, dentre outras coisas, prosseguir na atividade empresarial, considerando que a outra empresa dos dois sócios, denominada de CARMONA CABRERA ENGENHARIA E CONSULTORIA LTDA., se encontra desde antes da presente licitação, em processo de Recuperação Judicial perante a Comarca de Ananindeua, Estado do Pará, inclusive com centenas de ações trabalhistas em fase de execução e não pagas.'
Colacionou, ainda, a informação de que essa empresa licitante 'tem ocasionado inúmeros problemas na execução de obras contratadas pelo Município de Santarém, em especial, na execução de obras do PAC e PMCMV' (peça 142, p. 3) .
Para embasar seus argumentos, se pautou na Constituição Federativa de 1988 (art. 37, inc. XXI) , na Lei Geral de Licitações (Lei 8.666/1993, art. 30, inc. I, §§ 1º e 5º e inc. III) e na jurisprudência desta Corte de Contas (DecisãoTCU 395/1995, SúmulaTCU 263/2011, Acórdão 1214/2013-TCU-Plenário [relatório], Acórdão 534/2016-TCU-Plenário) 
Sobre a aptidão dos técnicos das empresas licitantes, trouxe a afirmação de que (peça 142, p. 7) :
'É oportuno ainda alertar para o fato de que, na prática licitatória, temos conhecimento de casos em que, sendo solicitada, por alguns órgãos públicos, apenas a comprovação de capacidade técnicoprofissional da licitante, ocorreram inúmeros prejuízos à conclusão de obras daí decorrentes. Isso se deu porquanto algumas empresas, de má-fé, 'comprovam' o acervo técnico dos profissionais, contratando-os com data retroativa à da abertura da licitação e, por certo, não lograram êxito em concluir satisfatoriamente a obra, uma vez que não possuíam a qualificação técnica necessária.'
Concluiu sua argumentação afirmando que 'desta forma, a indicada ofensa à competitividade não criou obstáculo para que as empresas participassem, inclusive aquelas que exibiram impugnação, sendo uma condição consignada no edital que foi atendido' (peça 142, p. 10) .
B.1.2. Da análise
No cenário concorrencial brasileiro de obras públicas, é inequívoco que a administração pública se depara com inúmeras situações concretas que frustram o caráter competitivo das licitações.
Se por um lado os órgãos públicos buscam se cercar, dentro da legislação, das garantias mínimas necessárias para contratação da proposta mais vantajosa para a administração, por outro, as empresas buscam ter suas garantias constitucionais de isonomia atendidas na participação dos certames.
A despeito das particularidades mencionadas pelo justificante, a questão a ser avaliada é se os critérios feriram ou não a legislação, considerados os entendimentos do TCU inerentes à matéria.
Extrai-se das evidências carreadas aos autos quanto às três exigências abordadas no relatório de auditoria (citadas no § 158 desta peça instrutiva) que os critérios foram inadequados pois confrontaram o disposto no art. 30, §§ 1º, inc. I, e 5º, da Lei 8.666/1993, recepcionado pela Lei 12.462/2011 (RDC) .
A jurisprudência do TCU é patente em estabelecer a proibição de exigências técnicas que visem restringir o caráter competitivo das licitações. Pela similaridade com o caso concreto, citam-se os Acórdão 134/2017-TCU-Plenário (Ministro Benjamin Zymler) , 1.678/2013TCUPlenário (Ministro Benjamin Zymler) , 727/2012TCUPlenário (Ministro José Múcio Monteiro) , e 1.557/2009TCUPlenário (Ministro-Substituto Augusto Sherman) .
Tal irregularidade foi agravada uma vez que houve um pedido de impugnação do edital de licitação baseada, inclusive, nas exigências de habilitação técnica contidas no edital do certame.
De acordo com as manifestações apresentadas pelo Sr. Claudionor, depreende-se que as exigências contidas no edital de licitação foram baseadas em visões parciais do mercado concorrencial de obras públicas, provavelmente, no município de Santarém/PA.
Não se pode desconsiderar que tal visão encontra amparo em fundado receio de problemas que podem advir da eventual contratação de uma empresa inapta - risco a que toda a administração pública (federal, estadual e municipal) está, constantemente, sujeita. Os quadros problemáticos nas gestões dos empreendimentos licitados no país corroboram esse receio.
Contudo, não se pode partir de tais premissas para a adoção de medidas que configurem um caráter restritivo nas licitações públicas.
De fato, a manifestação do Sr. Claudionor não trouxe elementos adicionais que justificassem a adoção de uma ou outra exigência inserida no edital de licitação. Ao contrário, os argumentos se pautaram, exclusivamente, em situações externas ao certame e que, agora, foram trazidas à baila nesta fase processual, mas que não afastam a irregularidade apontada.
Diante disso, não há como afastar sua responsabilidade pela irregularidade apontada no relatório de auditoria.
B.2.	Recusa indevida de pedido de impugnação ao edital de licitação
A irregularidade detectada pela equipe de auditoria para esta questão foi em relação ao pedido de impugnação de uma das empresas licitantes, motivado pela inadequação dos critérios de habilitação consignados no edital (irregularidade analisada no subtópico anterior desta peça instrutiva) .
Segundo evidências colhidas durante a auditoria, o pedido de impugnação não foi acolhido devido ao signatário da petição não ter sido reconhecido como representante da empresa e por suposta intempestividade.
B.2.1.	Da manifestação do Sr. Claudionor dos Santos Rocha (peças 142-147) 
Quanto à questão, o manifestante argumentou que o relatório de auditoria procurou 'transferir o encargo que é do particular para a administração' (peça 142, p. 10) .
Argumentou que a diligência aventada pela auditoria seria uma faculdade da comissão de licitação e não uma obrigação, e que caberia à parte interessada em comprovar, previamente, situações que pudessem presumir atos constitutivos do direito que reclama.
O defendente se pautou no Código de Processo Civil (arts. 12, 18 e 485) para embasar as decisões tomadas na licitação quanto à [legitimidade] da licitante impugnante.
Quanto à intempestividade, afirma que se pautou na legislação assim como na jurisprudência do TCU (Acórdão 2625/2008-TCU-Plenário [relatório]) e na doutrina (Fernandes, Jorge Ulisses Jacoby. Sistema de Registro de Preços e Pregão Presencial e Eletrônico - 6ª ed. Belo Horizonte, Editora Fórum, 2015, p. 472) para amparar a decisão da comissão de licitação em considerar intempestiva a apresentação do pedido de impugnação do edital (Lei 12.462/2011, art. 45, inc. I, alínea b e Código Civil, art. 132) .
Nesse sentido, afirmou que (peça 142, p. 13-14) :
'Pois bem, o requerimento foi formulado no dia 13-06-2017, excluindo esta data, se iniciaria no dia 14-06-2017. O dia 15-06-2017 foi feriado nacional de Corpus Cristis, ainda temos o interregno temporal, um sábado e um domingo, que, dessa forma, se exclui então três dias. Sendo no dia 16-06-2017 sextafeira, diversos setores da administração pública não funcionaram. A abertura ocorreu no dia 21/06/2017. Os cinco dias úteis deveriam ser contados até 20/06/2017 e assim não foram perfazendo apenas 4 (quatro) dias úteis entre o início do prazo da impugnação e o dia anterior ao evento, a abertura dos envelopes e lances.' (Todos os grifos e destaques constam no original) 
Concluiu, assim, afirmando que (peça 142, p. 15) :
'Resta, em sede de conclusão e que se manifesta como uma clareza meridiana e insofismável, que a impugnação apresentada não ensejou apreciação, ou não autoriza a sua análise, posto que a sua exibição foi intempestivamente, dando azo ao axioma jurídico: 'o direito não protege os que dormem'.'
B.2.2.	Da análise
Quanto ao primeiro aspecto do não acolhimento da impugnação - legitimidade do representante -, é forçoso admitir que a decisão da comissão de licitação pode ser considerada de formalismo exacerbado, uma vez que a considerada ilegitimidade de representação se baseou, exclusivamente, na falta de juntada da documentação do Sr. Flávio Roberto Carmona Cabrera como signatário da empresa impugnante.
Contudo, conforme já mencionado no relatório de fiscalização, não era necessário muito esforço para averiguar que o signatário da petição era proprietário da empresa licitante. Tal informação é disponível na internet, de domínio público, e poderia ser comprovada nos documentos relativos a outros contratos que aquela municipalidade tem firmados com a citada empresa - mencionados pelo próprio justificante.
Ademais, o Sr. Claudionor deixou de observar, em sua decisão (peça 16) , a legitimidade imposta pelo art. 45 da Lei 12.462/2011 (RDC) : 'qualquer cidadão é parte legítima para impugnar edital de licitação por irregularidade na aplicação da lei', em consonância com o que estipula o art. 41, § 1º, da Lei 8.666/1993.
O excessivo rigor, aludido pelo relatório de auditoria, se exprime pela observância de um único aspecto legal, sem avaliar outros arcabouços que legitimam qualquer ato - no caso, a comprovação de documento de legitimidade versus o interesse público em expurgar qualquer indício de mácula ao certame licitatório com uma possível ilegalidade aventada pelo pedido formulado.
Ao contrário, a atitude levada ao extremo pelo representante da comissão de licitação demonstra uma possível parcialidade em não atender ao pleito e que, agora com a sua manifestação, é reforçada pela sua posição, aparentemente pré-concebida, de que a empresa impugnante não deveria participar da licitação, in verbis  (peça 142, p. 4) :
'Esta empresa, a CARMONA CABRERA ENGENHARIA E CONSULTORIA LTDA., tem ocasionado inúmeros problemas na execução de obras contratadas pelo Município de Santarém, em, especial, na execução de obras do PAC e PMCMV, que, em momento algum, tenha servidor de norte para que adotássemos censura, pois o norte do certame licitatório foram os comandos legais versantes sobre a matéria, mas, logicamente, permitiu melhor análise da Municipalidade, ante os inconvenientes já existentes, inclusive na obra que juntou como atestado de capacidade técnica, inconclusa até a presente data.' (Grifo acrescido) 
Sem desmerecer a preocupação da Prefeitura em salvaguardar os empreendimentos públicos contra os chamados 'aventureiros', é fato que a solução empreendida por seu representante vai de encontro ao que a lei determina e o caminho adotado não pode ser ratificado por esta Corte de Contas.
Quanto ao segundo aspecto - intempestividade do pedido de impugnação -, constata-se que não há qualquer desconhecimento quanto ao ditame do prazo para pedidos de impugnação. Tanto o relatório de auditoria quanto a manifestação do arguido são no sentido de que o prazo é de 'até cinco dias úteis antes da data de abertura das propostas (Lei 12.462/2011, art. 45, inc. I, alínea b) .
Enquanto o relatório de auditoria demonstrou que o dia 13/6/2017 estaria dentro do prazo legal de cinco dias, o manifestante afirmou que a citada data incorreria em apenas 4 dias antes da abertura das propostas.
Infere-se da manifestação do gestor que a divergência entre os dois períodos pode residir (i) na desconsideração, pelo responsável, do dia 16/6/2017 (sexta-feira entre o feriado do dia 15/6/2017 - Corpus Christi - e o final de semana dos dias 17 e 18/6/2017) como dia útil ou (ii) na exclusão do dia 13/6/2017 como data integrante do período legitimado. Qualquer das hipóteses estaria equivocada.
Em sua decisão de considerar o pedido de impugnação intempestivo (peça 16, p. 4) , o arguido não mencionou o dia 16, afirmando apenas que 'acontece que o dia 15 de junho é feriado religioso nacional, dia de corpus christis, portanto, um dia não útil'.
Na sequência ele informa que 'sendo no dia 16062017 sextafeira, diversos setores da administração pública não funcionaram' (grifo acrescido) . Todavia o arguido não fez qualquer menção à uma eventual atribuição de possível ponto facultativo oficial no dia 16.
Nota-se, com isso, a ilegalidade do ato decisório, seja por considerar o dia 16/6/2017 como de não expediente, sem qualquer comprovação de suposto ato do poder público municipal oficializando o dia como ponto facultativo, de conhecimento público e, principalmente, dos licitantes; seja por excluir da contagem o dia 13/6/2017, o qual era exatamente o quinto dia útil anterior à data de abertura das propostas, configurando-se tempestivo o recurso impetrado naquela data. 
Conclui-se pelo exposto que os atos do Sr. Claudionor Santos Rocha, consubstanciados no seu parecer em não conhecer do pedido de impugnação do edital, e nem mesmo analisar seu mérito, incorreram em ilegalidade passível de repreensão por esta Corte de Contas.
B.3.	Inabilitação de licitante com base em fundamentação indevida
Para este ponto, segundo o relatório de auditoria, a comissão de licitação não admitiu o somatório dos atestados apresentados por licitante concorrente, critério esse não previsto no edital de licitação e, ainda, contrário à jurisprudência do TCU.
B.3.1.	Da manifestação do Sr. Claudionor dos Santos Rocha (peças 142-147) 
Para a questão, o manifestante alegou que a inabilitação do consórcio licitante decorreu de descumprimento de condições estabelecidas no edital, quais sejam, não comprovação de regularidade econômicofinanceira e de qualificação técnica.
Afirmou que a empresa licitante foi inabilitada do certame por ter apresentado atestados de capacidade técnica aquém dos quantitativos estipulados no edital, uma vez que tais atestados ou não correspondiam a uma das empresas consorciadas ou apresentava quantitativos inconclusos, nos seguintes termos (peça 142, p. 22) :
'Neste aspecto, o muro de contenção apresentado para demonstrar experiência de exercício anterior de serviço similar e de complexidade equivalente, o edital fixou um quantitativo mínimo de 250 (duzentos e cinquenta) metros de comprimento por 5 (cinco) metros de altura, considerando que a certidão no. 136410/2017 não traz as dimensões exigidas, apenas os materiais usados; a certidão no. 000038/202 consta com execução de 15 (quinze) metros de muro, sem qualquer referência, quer na altura quanto da estrutura executada, além de existir erro no número mencionado não corresponde o documento que foi juntado aos autos; por fim, a certidão 136790/32017, não há qualquer referência a execução de 3,71 metros de muro, não contemplando a exigência trazida no edital.'
Quanto à habilitação técnica para realização dos serviços dos píeres flutuantes, o manifestante alegou que a empresa licitante apresentou certificado diferente do exigido no edital.
Informou que (peça 142, p. 26) :
'Nenhum pedido de esclarecimento, impugnação ou outra forma de contestação foi realizado pela empresa recorrente quanto a dicção contida no edital, que faz presumir a plena ciência da determinação contida na lei interna do certame.'
Acrescentou, ainda, que (idem, p. 27) :
'Embora o critério seja menor preço, é sabido que nem sempre o mais em conta é o melhor preço. A Administração Pública tem um vasto histórico de problemas quanto a obras inacabadas, a obra de qualidade questionada, que, logicamente não se reporta a Recorrente, mas a situações notórias neste país. Desta forma, forçoso é admitir a necessidade de dar oportunidade ao axioma jurídico: dura lex sed lex.'
Prosseguiu baseando sua decisão pela inabilitação da empresa na legislação e na doutrina relativas ao assunto, se pautando na necessidade de que os licitantes apresentassem atestados compatíveis em características, quantidades e prazos com o objeto da licitação, e no fato do edital não ter exigido a comprovação de quantidades que fossem desarrazoadas ou desproporcionais ao objeto da licitação, não ferindo qualquer norma legal.
Por fim, o arguido concluiu que a decisão da comissão em inabilitar o consórcio capitaneado pela empresa Carmona Cabrera Construtora de Obras S.A. foi pautada na documentação apresentada na licitação, zelando pela contratação de serviços com uma empresa que apresentasse comprovação de qualidade nos serviços prestados e qualificação operacional e financeira.
B.3.2.	Da análise
Inicialmente, convém observar que o arguido afirmou que (peça 142, p. 21) 'esta empresa [Carmona Cabrera Construtora de Obras S.A.] não foi a sucessora de nenhuma outra, portanto, somente a partir de seu registro é que passou a figurar no universo jurídico'. Contudo, tal informação contrasta com o documento (estatuto social) carreado aos autos pelo próprio arguido (peça 144, p. 1) em que consta a empresa como subsidiária integral da Carmona Cabrera Engenharia e Consultoria Ltda.
Quanto a esse aspecto, o Plenário do TCU já se manifestou a respeito de casos concretos correlatos em que:
'Admite-se a apresentação, para fins de habilitação, de atestados de capacidade técnica emitidos em nome de outra empresa da qual a licitante seja subsidiária integral, desde que na criação da subsidiária tenha havido transferência parcial de patrimônio e de pessoal da controladora.' (Acórdão 4936/2016-TCU-Segunda Câmara, Ministro André Luís de Carvalho) 
'Os atestados de capacidade técnica emitidos com o nome da antiga razão social da empresa licitante são válidos para fins de habilitação.' (Acórdão 1158/2016-TCU-Plenário, Ministro Benjamin Zymler) 
Depreende-se dos excertos que a administração pública não pode rejeitar certidão baseada em suposta desvinculação entre empresas que apresentam alguma vinculação jurídica.
Quanto aos aspectos técnicos da decisão pela inabilitação do consórcio licitante, verificase que o parecer técnico 005/2017 da Prefeitura Municipal de Santarém (peça 20) não identificou os quantitativos dos serviços apresentados nos atestados técnicos do consórcio licitante.
Contudo, após recurso interposto pela empresa Carmona Cabrera (peça 13) , a comissão de licitação baseou sua decisão (peças 23 e 24) em extenso arcabouço jurídico para justificar a impossibilidade de somatório de atestados referentes à construção do muro de contenção.
Segundo manifestação do Secretário Municipal de Infraestrutura, Sr. Daniel Guimarães Simões (peça 24, p. 12) :
'Sem pretensão de queremos ser repetitivos, mas não foi autorizado pelo edital a somatória de atestado de capacidade técnica, pois se omisso foi, não pode ser invocado o axioma jurídico de que: o que não é proibido está juridicamente permitido, considerando que a parte interessada é a Administração Pública e esta tem princípios inarredáveis (ex vi, art. 37, caput, CF/88) . Vê-se, no entanto, que a determinação contida no edital já demonstra a necessidade de atestado único, ante a sua cobrança de quantitativo inferior ao autorizado pelo TCU, por exemplo.' (Grifo acrescido) 
Vêse, do exposto, que a decisão da comissão de licitação da Prefeitura de Santarém/PA foi no sentido de inabilitar o consórcio licitante por entender pela impossibilidade de somatório dos atestados apresentados, uma vez que tal método não teria sido previsto no edital do certame.
Contudo, tal entendimento vai de encontro aos reiterados entendimentos desta Corte de Contas, que asseveram a possibilidade de somatório de atestado, a saber: Acórdãos [da Segunda Câmara]: 7.982/2017 [Min. Rel. Ana Arraes] e 7.105/2014 e 846/2014 [Rel. Min. Marcos Bemquerer]; [Acórdãos do Plenário:] 2.387/2014 [Rel. Min. Benjamin Zymler], 1.983/2014 [Rel. Min. José Múcio], 2.362/2013 e 1.231/2012 [Rel. Min. Walton Alencar Rodrigues] e 1.865/2012 [Rel. Min. Marcos Bemquerer].
Já para a construção dos píeres, a comissão de licitação se baseou tecnicamente em inabilitar a empresa alegando incompatibilidade entre os atestados apresentados pelo consórcio licitante e o objeto da contratação pretendida.
Segundo o parecer do Secretário de Infraestrutura (peça 24, p. 14) , 'em superficial leitura do atestado exibido e aquele discriminado nas planilhas e projeto, percebe-se uma diferença abismal, considerando a finalidade distinta, onde demanda tecnologia e recursos bem diferenciados'.
Conforme o consórcio licitante, em seu recurso interposto contra sua inabilitação (peça 22, p. 10) , a habilitação técnica poderia ser constatada nos seguintes documentos apresentados durante a licitação:
II) Píer flutuante de 100 metros
a. Acervo n. 136790/2017, fls. 188 da Habilitação, onde é citada a execução de um flutuante de 72 metros de comprimento;
b. Acervo n. 0815/CAT/GRC/2017; fls. 615 da Habilitação, onde é atestado a execução de um flutuante com comprimento de 30 metros de comprimento Centro de Interpretação Ecoturística e Terminal Fluvial Turístico na cidade de Santarém-PA.
 (Destaques constam no original) 
Segundo o acervo n. 136790/2017 (peça 30, p. 3) :
'CAPTAÇÃO DE ÁGUA BRUTA
Neste segmento da obra localizada na Área de Captação do Rio Tapajós, foram fornecidos 4 (quatro) conjuntos motor-bombas anfíbios, com vazão Q = 115 L/s, com altura manométrica de H = 36,00 m.c.a. e potência de 100 cv em cada conjunto além do fornecimento de uma passarela flutuante de 72 m e plataforma flutuante para instalação das bombas e barrilete, fornecimento e solda por termofusão de tubulação em PEAD PN 10 no diâmetro de 500 mm e comprimento de 81 m.'
No acervo n. 0815/CAT/GRC/2017 (peça 32, p. 5) , por sua vez, consta a indicação de execução de 'fornecimento e instalação do flutuante de dimensões 10 x 30 m de Belém/Santarém  (1 vb) '.
Dos documentos autuados neste processo, não se pode comprovar a similaridade entre os objetos dos atestados apresentados pelo consórcio licitante e o objeto da licitação. Extraise da descrição do Acervo 136790/2017 que aquele comprovante se refere a 'flutuante' para instalação de bombas de captação de água e não de píeres de atracação de embarcações.
Em rápida pesquisa na internet, vê-se que os citados 'píeres flutuantes para instalação de bombas' se referem a este tipo de estrutura:
Figura 5 - Píer para instalação de bombas de recalque
Fonte: http://istria.com.br/Downloads/Cat_ISTRIA.pdf
Figura 6 - Píer para instalação de bombas de recalque
Fonte: idem
Figura 7 - Píer para instalação de bombas de recalque
Fonte: http://www.vetorbombas.com.br/produtos/imbil/casos-de-sucesso/pagina-I/index.html
Figura 8 - Píer para instalação de bombas de recalque
Fonte: https://servicos.compesa.com.br/iniciada-a-fase-de-testes-da-nova-adutora-de-tapacura-para-o-municipio-de-vitoria/
Figura 9 - Píer para instalação de bombas de recalque
Fonte: https://www.google.com/imgres?imgurl=https%3A%2F%2Fdocplayer.com.br%2Fdocs-images%2F79%2F79575447%2Fimages%2F9-1.jpg&imgrefurl=https%3A%2F%2Fdocplayer.com.br%2F79575447-Aplicacao-de-estacoes-elevatorias-flutuantes.html&tbnid=llOjYIuNHouhNM&vet=12ahUKEwiTvazhgIfoAhVKCbkGHcssDvcQMygKegUIARDNAQ..i&docid=_gK0nPRZlD4r-M&w=816&h=546&q=passarela%20flutuante%20para%20instala%C3%A7%C3%A3o%20de%20bombas%20de%20recalques&ved=2ahUKEwiTvazhgIfoAhVKCbkGHcssDvcQMygKegUIARDNAQ
Não se pode afirmar que o acervo técnico da licitante se relacionava aos tipos de estruturas apresentadas nas fotos. Por outro lado, não se pode afirmar que houve irregularidade no ato de inabilitação técnica adotado pelo parecer da Prefeitura de Santarém/PA quanto a esse ponto. Vale observar que o outro comprovante (acervo n. 0815/CAT/GRC/2017, que menciona píer de 30 m) , isoladamente, não alcança o quantitativo mínimo exigido para o item, que foi de 100 m.
Com isso, conclui-se que, para este subtópico, não há elementos para responsabilizar os manifestantes em não considerar os atestados apresentados pela licitante como válidos para efeito de habilitação técnica quanto aos píeres. Todavia, remanesce indevida a não contabilização da soma de atestados, ocorrida no que se refere ao muro de contenção.
B.4.	Conclusão
Diante o exposto, conclui-se pelo acolhimento parcial dos argumentos trazidos pelos senhores Claudionor dos Santos Rocha e Daniel Guimarães Simões, apenas no que se refere à inabilitação do consórcio licitante quanto ao atestado de execução de serviços correlatos aos píeres de flutuação. 
Quanto às outras questões, não merecem prosperar os entendimentos consignados nas razões de justificativas apresentadas pelo arguido.
Os critérios de habilitação dos licitantes foram irregulares por estarem em desacordo com o art. 30, §§ 1º, inc. I, e 5º, da Lei 8.666/1993, recepcionado pela Lei 12.462/2011 (RDC) .
Quanto à recusa indevida de pedido de impugnação ao edital, constatou-se que as decisões tomadas pela comissão de licitação se revestiram de caráter formal exacerbado, indo de encontro à lei do RDC e à Lei Geral de Licitações, tanto em relação à legitimidade para protocolar pedido de impugnação quanto em relação à ilegal consideração de intempestividade do ato.
Por fim, diante do aspecto relacionado à inabilitação técnica do consórcio licitante por não permitir o somatório dos atestados apresentados para execução do muro de contenção, a decisão proferida também foi de encontro à legislação e à jurisprudência desta Corte de Contas.
Para tanto, será proposta a aplicação da multa prevista no art. 58, inciso II, da Lei 8.443/1992.
CONCLUSÃO
Achado de auditoria - anteprojeto deficiente
Diante das análises apresentadas no tópico A deste trabalho, as manifestações apresentadas pela Prefeitura Municipal de Santarém e pelo Sr. Daniel Guimarães Simões não devem ser acolhidas, uma vez que a irregularidade apontada na auditoria se refere à falta de aderência entre o anteprojeto que embasou a licitação e a realidade da obra pretendida, levando a uma contratação em valor superior ao que seria computado com base nos quantitativos efetivamente necessários para a contenção da orla. O fato não decorre de imprecisões inerentes a levantamento em um cenário de anteprojeto, mas da incorreta delimitação do objeto.
Quanto à audiência do Sr. Eduardo Souza de Araújo, considerando que, regularmente notificado (peças 111 e 130) , não compareceu aos autos, o responsável deve ser considerado revel, nos termos do art. 202, § 8º, do Regimento Interno/TCU, dando-se seguimento ao processo - sem prejuízo do disposto no art. 161 do mesmo regimento, oportunizando sua devida manifestação em fase posterior, em atenção ao seu direito de ampla defesa e contraditório.
Quanto à manifestação da Construtora Mello de Azevedo S.A., conclui-se pelo acolhimento parcial de suas alegações em relação aos serviços executados, mas não previstos no contrato e necessários ao perfeito funcionamento do objeto. A ausência desses serviços no anteprojeto configura a situação prevista no art. 9º, § 4º, inciso II, da Lei 12.462/2011, em que a aditivação do contrato se faria necessária para dotar o objeto das condições inscritas no § 2º, inciso I, alínea b, do mesmo artigo. No caso concreto, não se trata, de fato, de uma aditivação do contrato, mas da possibilidade de contabilização desses valores para abatimento do sobrepreço apontado.
Em relação às reavaliações e adaptações das Composições de Preços Unitários (CPU) , dos encargos sociais e da administração local, os argumentos não devem ser acolhidos por não estarem aderentes: (i) aos requisitos para alteração contratual, previstos no art. 9º, § 4º, do RDC; (ii)  ao edital do certame (itens 6.4, 6.6, 6.20 e 6.26) ; (iii) ao contrato firmado (item 1.5) ; e (iv)  à jurisprudência desta Corte de Contas.
Considerando o sobrepreço remanescente, reavaliado neste trabalho para o montante de R$ 4.079.708,76 (database: 15/5/2017) , e considerando, ainda, que o saldo financeiro contratual remonta em R$ 4.511.018,81, ou R$ 3.331.251,50 se considerada a glosa de R$ 1.179.767,31 resultante dos trabalhos de auditoria da CGU, será proposta a abertura de Tomada de Contas Especial para reaver o montante considerado de sobrepreço neste trabalho.
Em razão da proposta de instauração de TCE, deixa-se de propor, neste momento, a apenação dos responsáveis ouvidos em audiência por esse fato, uma vez que na citada TCE tais responsáveis poderão ser citados em decorrência do débito aqui vislumbrado.
Achado de auditoria - restrição à competitividade da licitação
Diante das análises apresentadas no tópico B deste trabalho, as razões de justificativas apresentadas pelos senhores Claudionor dos Santos Rocha e Daniel Guimarães Simões devem ser acolhidas apenas no que se refere à inabilitação do consórcio licitante quanto ao atestado de execução de serviços correlatos aos píeres de flutuação.
Quanto às outras questões analisadas no tópico, as argumentações e manifestações devem ser rejeitadas por estarem em desacordo com a legislação pertinente e a jurisprudência do TCU.
Quanto aos critérios de habilitação dos licitantes, a regra infringida é o art. 30, §§ 1º, inciso I, e 5º, da Lei 8.666/1993, recepcionado pela Lei 12.462/2011 (RDC) .
No que se refere à recusa indevida de pedido de impugnação ao edital, restaram infringidos o art. 45 da Lei 12.462/2011 (RDC) e o art. 41, § 1º, da Lei 8.666/1993 (Lei Geral de Licitações) , tanto em relação à legitimidade para protocolar pedido de impugnação quanto à ilegal consideração de intempestividade do ato.
Quanto à inabilitação técnica do consórcio licitante, decorrente da não contabilização do somatório dos atestados apresentados para execução do muro de contenção, o fato está em desacordo com a jurisprudência consolidada do TCU.
PROPOSTA DE ENCAMINHAMENTO
Tendo por base o exame técnico realizado, propõe-se os seguintes encaminhamentos:
0. rejeitar as razões de justificativa do senhor Daniel Guimarães Simões  (513.793.84249) , Secretário Municipal de Infraestrutura da Prefeitura Municipal de Santarém/PA, referentes ao achado de anteprojeto deficiente;
0. com fundamento no art. 202, § 8º, da ResoluçãoTCU 246/2011 (Regimento Interno/TCU) , declarar o Sr. Eduardo Souza de Araújo  (165.857.98287) , Engenheiro da Prefeitura Municipal de Santarém/PA, revel neste processo, sem prejuízo ao atendimento do art. 161 do RI/TCU;
0. com fundamento nos arts. 47 da Lei 8.443/1992 e 252 do RI/TCU, autorizar a abertura de processo de Tomada de Contas Especial para recomposição do débito decorrente do Contrato 030/2017-SEMINFRA, referente ao sobrepreço de R$ 4.079.708,76 (data-base: 15/5/2017) , apurado neste trabalho;
0.  rejeitar parcialmente as razões de justificativa dos Srs. Daniel Guimarães Simões  (513.793.84249) , Secretário Municipal de Infraestrutura, e Claudionor dos Santos Rocha  (127.064.42204) , Chefe de Divisão de Licitação, ambos da Prefeitura Municipal de Santarém/PA, relativas às irregularidades apontadas para o achado de restrição à competitividade da licitação, aplicando-lhes, individualmente, a multa prevista no art. 58, inciso II, da Lei 8.443/1993 c/c o art. 268, inciso II, do RI/TCU, fixando prazo de quinze dias, a contar das notificações, para que comprovem, perante este Tribunal (art. 214, III, a, do RI/TCU) , o recolhimento das dívidas aos cofres do Tesouro Nacional, atualizadas monetariamente desde a data do acórdão que vier a ser proferido até a dos efetivos recolhimentos, se forem pagas após o vencimento, na forma da legislação em vigor;
0. autorizar, caso requerido, nos termos do art. 26 da Lei 8.443/1992, e do art. 217 do RI/TCU, o parcelamento das dívidas em até 36 parcelas, com a atualização monetária e os correspondentes acréscimos legais, esclarecendo aos responsáveis que a falta de pagamento de qualquer parcela importará no vencimento antecipado do saldo devedor, sem prejuízo das demais medidas legais;
0. autorizar, desde logo, nos termos do art. 28, inciso II, da Lei 8.443/1992, a cobrança judicial das dívidas, caso não atendidas as notificações."
	É o Relatório.

Alexandre Aroeira Salles, OAB/DF 28.108 e outros, representando a Construtora Mello de Azevedo S/A; George Wilson da Silva Calderaro, OAB/PA 15.566, representado o Sr. Daniel Guimarães Simões.

Não atuou.

RELATÓRIO DE AUDITORIA. OBRAS DE CONTENÇÃO DA ORLA DE SANTARÉM/PA. I) RESTRIÇÃO À COMPETITIVIDADE DA LICITAÇÃO. CRITÉRIOS DE HABILITAÇÃO IRREGULARES. OFENSA AO ART. 30, §§ 1º, INCISO I, E 5º, DA LEI 8.666/1993, RECEPCIONADO PELA LEI 12.462/2011 (RDC). RECUSA INDEVIDA DE IMPUGNAÇÃO AO EDITAL. CONTRARIEDADE AO ART. 41, § 1º, DA LEI 8.666/1993 E ART. 45, INCISO I, ALÍNEA B, DA LEI 12.462/2011. MULTA. II) ANTEPROJETO DEFICIENTE. ESTIMATIVA DE QUANTITATIVOS NÃO ADERENTES À REALIDADE DA OBRA. SOBREPREÇO CONTRATUAL. DÉBITO. INSUFICIÊNCIA DO SALDO FINANCEIRO DO CONTRATO. CONVERSÃO DO FEITO EM TCE.

RELATÓRIO DE AUDITORIA (RA)

Secretaria de Fiscalização de Infraestrutura Urbana - SeinfraUrbana.

Trata-se do Relatório da Auditoria realizada pela Secretaria de Fiscalização de Infraestrutura Urbana - SeinfraUrbana na Prefeitura Municipal de Santarém/PA, no período de 04/06 a 20/07/2018, com o objetivo de examinar a conformidade e a economicidade das obras de contenção da orla daquela localidade, orçadas em R$ 75.431.982,60 e custeadas com recursos federais repassados por meio da Portaria 561/2018 do então Ministério da Integração Nacional (MI) , agora incorporado ao Ministério do Desenvolvimento Regional (MDR) .
2.	Os achados de auditoria foram os seguintes:
0. anteprojeto deficiente, devido à estimativa de quantitativos não aderentes à realidade da obra, implicando em sobrepreço de R$ 14.325.691,82 no orçamento referencial da licitação, ou de R$ 10.997.304,23 no valor do Contrato 30/2017 da Secretaria Municipal de Infraestrutura, de R$ 72.103.595,26 (data-base maio/2017) ;
0. restrição à competitividade da licitação, decorrente da inserção, no edital, de critérios inadequados para habilitação dos licitantes, da rejeição indevida à impugnação do edital promovida por licitante e da inabilitação incorreta de licitante.
3. 	Por meio de despacho à peça 107, autorizei a oitiva da Prefeitura Municipal de Santarém/PA e da Construtora Mello de Azevedo S.A. para que se manifestassem sobre os pontos indicados acima, assim como as audiências dos Srs. Eduardo Souza de Araújo, Engenheiro da Prefeitura, pelo primeiro achado, Claudionor dos Santos Rocha, Chefe de Divisão de Licitação, pelo segundo achado, e Daniel Guimarães Simões, Secretário Municipal de Infraestrutura, por ambos os achados.
4.	Segundo informado pela SeinfraUrbana, após as comunicações processuais, o Sr. Eduardo Souza de Araújo não compareceu aos autos, devendo ser considerado revel, nos termos do art. 202, § 8º, do Regimento Interno/TCU, dando-se prosseguimento ao processo.
5.	Manifestaram-se nos autos a Prefeitura Municipal de Santarém (peças 148149) , a Construtora Mello de Azevedo S/A (peças 166185) e os Srs. Claudionor dos Santos Rocha (peças 142147) e Daniel Guimarães Simões (peças 154157) .
6.	Após examinar as defesas, na instrução transcrita no Relatório precedente (peça 206) , a SeinfraUrbana registrou as seguintes conclusões com relação ao anteprojeto deficiente:
	a) cabe rejeitar as manifestações da Prefeitura Municipal de Santarém/PA e do Sr. Daniel Guimarães Simões, uma vez que o excesso de quantitativos apontado na fiscalização, do qual se originou o sobrepreço contratual de R$ 10.997.304,23, não decorre de imprecisões inerentes ao levantamento em um cenário de anteprojeto, mas da definição incorreta das dimensões do objeto a ser construído;
	b) merece acolhimento parcial a manifestação da Construtora Mello de Azevedo S.A., de modo a excluir do sobrepreço (R$ 10.997.304,23) serviços executados no valor de R$ 6.917.595,47, que não foram previstos no contrato, a despeito de serem essenciais ao perfeito funcionamento do objeto; e
	c) improcedem as justificativas atinentes a reavaliações e adaptações das composições de preços unitários (CPU) , dos encargos sociais e da administração local, por não estarem aderentes aos requisitos para alteração contratual previstos no art. 9º, § 4º, do RDC; aos subitens 6.4, 6.6, 6.20 e 6.26 do edital do certame; à cláusula 1.5 do contrato firmado; e à jurisprudência desta Corte de Contas.
7.	A SeinfraUrbana propõe a abertura de Tomada de Contas Especial para reaver o débito remanescente em valor original de R$ 4.079.708,76 (database: 15/5/2017) e atualizado de R$ 5.002.805,98 (até 27/09/2021) , uma vez que é insuficiente o saldo financeiro contratual de R$ 4.511.018,81, apurado em 09/10/2020, ou de R$ 3.331.251,50, se considerada a glosa de R$ 1.179.767,31, resultante de fiscalização da CGU. Não foi proposta a apenação dos responsáveis ouvidos quanto ao sobrepreço, uma vez que na TCE haverá contraditório quanto à existência do débito e quanto às responsabilidades envolvidas.
8.	Com relação à restrição da competitividade da licitação, na mesma instrução (peça 206) , a SeinfraUrbana concluiu que:
	a) as razões de justificativas apresentadas pelos Srs. Claudionor dos Santos Rocha e Daniel Guimarães Simões devem ser acolhidas apenas no que se refere ao acerto da inabilitação do consórcio licitante quanto ao atestado de execução de serviços correlatos aos píeres de flutuação;
	b) cabe rejeitar as razões de justificativas atinentes aos critérios de habilitação dos licitantes, que infringiram o art. 30, §§ 1º, inciso I, e 5º, da Lei 8.666/1993, recepcionado pela Lei 12.462/2011 (RDC) ;
	c) a defesa não descaracterizou a recusa indevida de pedido de impugnação ao edital, cuja declaração de ilegitimidade postulatória e de intempestividade infringiu o art. 45 da Lei 12.462/2011 (RDC) e o art. 41, § 1º, da Lei 8.666/1993 (Lei Geral de Licitações) ; e
	d) a inabilitação técnica do consórcio licitante, decorrente da não contabilização do somatório dos atestados apresentados para execução do muro de contenção, está em desacordo com a jurisprudência consolidada do TCU.
9.	Em função das falhas acima elencadas, foi alvitrada a aplicação individual da multa prevista no art. 58, inciso II, da Lei 8.443/1993 aos Srs. Daniel Guimarães Simões, Secretário Municipal de Infraestrutura, e Claudionor dos Santos Rocha, Chefe de Divisão de Licitação. 
10.	Acolho, no essencial, a proposta de encaminhamento formulada pela SeinfraUrbana, pelos fundamentos transcritos na instrução reproduzida no Relatório precedente, que ora incorporo às minhas razões de decidir, sem prejuízo de discorrer sobre os principais aspectos envolvidos em cada uma das ocorrências que motivaram o chamamento aos autos dos contratantes e dos agentes responsáveis pelas falhas apuradas.
11.	 Quanto à deficiência do anteprojeto, vale registrar que o objeto da contratação era a contenção de determinado trecho de orla, com variadas alturas. Todavia, a Prefeitura de Santarém elaborou um anteprojeto que indicava trecho mais extenso do que o real comprimento da orla a ser contida (1.640 metros previstos e 1.570 metros percorridos) e com alturas maiores do que aquelas que foram verificadas no relevo local (previsão de variação de 2,5 m a 7,5 m, quando a maior altura prevista no projeto executivo não passou de 5,0 m) . Além disso, alguns serviços previstos no anteprojeto tiveram seus quantitativos contabilizados de forma duplicada ou superestimada. 
12.	Não se trata de imprecisões inerentes ao modelo de contratação, mas da estimativa de preços com base em um objeto de dimensões maiores do que o construído, fato inclusive reconhecido pela Construtora Mello de Azevedo S.A, que admitiu a existência de sobrepreço no orçamento referencial da licitação (R$ 14.084.671,53) bastante próximo daquele apontado pela equipe de fiscalização (R$ 14.325.691,82) . 
13.	Ocorre que a Construtora postula a compensação de grande parte do sobrepreço contratual com as seguintes parcelas:
	13.1. itens essenciais ao alcance do objetivo de conter as cheias do rio, não previstos no anteprojeto, no montante de R$ 6.917.595,47:
0. aterro para dique de contenção: R$ 2.409.680,25;
0. demolição de concreto armado: R$ 1.382.307,33;
0. escadas de acesso pré-moldadas: R$ 295.336,01;
0. canaletas: R$ 375.286,27;
0. galeria de concreto armado: R$ 215.897,52;
0. extensão da rede de drenagem: R$ 65.065,33; e
0. laje de piso e calçada: R$ 2.174.022,76;
13.2. composições que não refletiriam a realidade da obra em relação aos seguintes serviços, no total de R$ 2.099.813,47:
0. aterro estruturado: R$ 1.075.825,92;
0. placas pré-moldadas de concreto: R$ 488.808,68;
0. atirantamentos: R$ 86.838,77; e
0. bombeamento de águas fluviais = R$ 448.340,10;
13.3. encargos complementares associados à mão de obra previstos nas convenções coletivas de trabalho e em normas regulamentares, pois a Prefeitura elaborou o orçamento com base na premissa, fixada na Lei 12.546/2011, de que não haveria a incidência da contribuição previdenciária de 20% sobre a folha de pagamento dos funcionários; ocorre que essa desoneração da folha de pagamentos deveria ter sido substituída pela contribuição sobre a receita bruta da empresa, mediante acréscimo, ao BDI, da Contribuição Previdenciária sobre a Receita Bruta (CPRB) ; e
	13.4. remuneração das despesas referentes à administração local, não incluídas na Bonificação e Despesas Indiretas (BDI) nem na planilha de despesas diretas.
14.	A SeinfraUrbana, acertadamente, admite que a execução dos serviços descritos no subitem 13.1 supra seja remunerada à contratada, sob pena de enriquecimento ilícito do Estado perante o particular. Pondera que, embora o RDC não admita, em regra, aditivos aos contratos firmados sob o regime de contratação integrada, o art. 9º, § 4º, inciso II, da referida lei prevê a possibilidade de alteração contratual nos casos de necessidade de alteração do projeto para atendimento aos objetivos da contratação, ou seja, para atender às condições estipuladas no § 2º, inciso I, alínea b, do mesmo artigo, quanto aos aspectos de solidez, segurança e durabilidade da obra. 
15.	Com relação às demais parcelas compensatórias postuladas pela Construtora, a Unidade Especializada aponta a impossibilidade de agregar os seus valores ao contrato já celebrado, pelos seguintes motivos:
	a) as adaptações das composições de preços unitários (subitem 13.2.) são situações referentes aos riscos de projeto e orçamento e encontram-se sob competência do contratado;
	b) os encargos sociais (subitem 13.3) deveriam ter sido incluídos no preço ofertado pela empresa, conforme previam os subitens 6.4, 6.6, 6.20 e 6.26 do edital da licitação e o item 1.5 do contrato firmado; e
	c) a administração local (subitem 13.4) deixou de ser incluída no contrato por culpa da empresa, uma vez que os termos do edital deixam clara a premissa de que a proposta deve contemplar os custos diretos e indiretos a serem incorridos na execução do objeto. 
16.	Passando ao segundo achado da auditoria, cumpre registrar que a restrição ao caráter competitivo da licitação foi vislumbrada pela equipe de fiscalização em três vertentes:
	16.1. inserção, no edital, de requisitos de qualificação técnica não previstos na legislação: 
	a)	no que diz respeito à qualificação técnico-profissional, o art. 30, §§ 1º, inciso I, da Lei 8.666/1993, recepcionado pela Lei 12.462/2011 (RDC) , não permite que se exija comprovação de tempo de experiência ou de exercício em função dos profissionais a serem disponibilizados pela licitante para a execução do objeto;
	b) no que tange qualificação técnico-operacional, é irregular a exigência de averbação aos atestados emitidos em nome da licitante junto ao Conselho Regional de Engenharia e Agronomia (Crea) , acompanhados de suas respectivas certidões de acervo técnico (CAT) , porque o art. 55 da Resolução-Confea 1.025/2009 veda a emissão de Certidão de Acervo Técnico (CAT) em nome de pessoa jurídica; a exigência de atestados registrados nas entidades profissionais competentes deve ser limitada à capacitação técnico-profissional, que diz respeito às pessoas físicas indicadas pelas empresas licitantes (Acórdão 1541/2021-TCU-Plenário, minha relatoria, e Acórdão 470/2022-TCU-Segunda Câmara, rel. Min. Vital do Rêgo, e Acórdão 7260/2016-TCU-Segunda Câmara, rel. Min. Ana Arraes) ;
	16.2. recusa indevida da impugnação ao edital formulada pela empresa Carmona Cabrera Construtora de Obras S.A:
	a) quanto à legitimidade ativa, a falta de demonstração de que o signatário, Sr. Flávio Roberto Carmona Cabrera, tinha poderes para representar a empresa impugnante poderia ter sido superada, uma vez que o art. 41, § 1º, da Lei 8.666/1993 e o art. 45 da Lei 12.462/2011 conferem ampla legitimidade, a qualquer cidadão, para impugnar o edital de licitação;
 	b) quanto à tempestividade, verifica-se que a licitante observou o prazo de "até cinco dias úteis antes da data de abertura das propostas" fixado no art. 45, inciso I, alínea b, da Lei 12.462/2011, não tendo os gestores demonstrado razão para excluir da contagem o dia 13/6/2017, exatamente o quinto dia útil anterior à data de abertura das propostas, nem para não considerar como útil o dia 16/06/2017, subsequente ao feriado de Corpus Christi.
	16.3. a inabilitação técnica do consórcio capitaneado pela empresa Carmona Cabrera Construtora de Obras S.A:
a) está em desacordo com a jurisprudência consolidada do TCU a desconsideração de atestados de capacidade técnica emitidos em nome da empresa Carmona Cabrera Engenharia e Consultoria Ltda., da qual a licitante é subsidiária integral (Acórdão 4936/2016-TCU-Segunda Câmara, rel. Ministro-Substituto André Luís de Carvalho; e 1.158/2016Plenário, rel. Ministro Benjamin Zymler) , bem como a recusa do somatório dos quantitativos do serviço de construção de muro de contenção registrados nos atestados apresentados (Acórdãos 7.982/2017, rel. Ministra Ana Arraes; e 7.105/2014 e 846/2014, de minha relatoria, todos da 2ª Câmara; 2.387/2014, rel. Ministro Benjamin Zymler; 1.983/2014, rel. Ministro José Múcio; 2.362/2013 e 1.231/2012, rel. Ministro Walton Alencar; e 1.865/2012, da minha relatoria, todos do Plenário) , a qual, quando vedada no edital, fato que não ocorreu, deve ser justificada tecnicamente (Acórdãos 7.982/2017, rel. Ministra Ana Arraes; e 849/2014, da minha relatoria, ambos da 2ª Câmara) ; e
	b) mostrou-se adequada em relação a falta de apresentação de atestados de capacidade de execução de píeres de atracação de embarcação, devido à incompatibilidade dos atestados apresentados (píeres flutuantes para instalação de bombas de captação de água) .
17.	Ponho-me de acordo com a existência das falhas listadas nos subitens 16.1 e 16.2. Mas, quanto ao subitem 16.3, entendo que a inabilitação do Consórcio liderado pela empresa Carmona Cabrera Construtora de Obras S.A não restringiu o caráter competitivo do certame, haja vista que o referido consórcio não reuniu as condições para participar do certame com relação à demonstração de capacidade de execução de píeres de atracação. Nesse contexto, ainda que fossem superadas as falhas da administração referentes à desconsideração dos atestados referentes ao muro de contenção, a fase de habilitação dos licitantes não teria tido outro resultado.
18.	Com esta ressalva pontual, acolho as conclusões da SeinfraUrbana quanto ao cabimento da multa prevista no art. 58, inciso II, da Lei 8.443/1993, aos Srs. Daniel Guimarães Simões, Secretário Municipal de Infraestrutura de Santarém/PA, e Claudionor dos Santos Rocha, Chefe de Divisão de Licitação, no tocante à restrição da competitividade, lembrando que o cabimento de sanção pelas falhas no anteprojeto será examinado na Tomada de Contas Especial a ser constituída.
19.	A responsabilidade do Sr. Claudionor dos Santos Rocha deflui dos atos de elaborar o edital de licitação com cláusulas que motivaram a restrição à competitividade do certame e de decidir contra a impugnação desse documento. A responsabilidade do Sr. Daniel Guimarães Simões decorre dos atos de aprovar o edital eivado de ilegalidade e de homologar o resultado da fase de habilitação, endossando o ato que indevidamente não conheceu da impugnação ao edital. 
	Ante o exposto, voto por que seja adotada a deliberação que ora submeto a este Colegiado.
T.C.U., Sala das Sessões, em 27 de abril de 2022.
MARCOS BEMQUERER COSTA
Relator